ACORDAO-COMPLETO-2443388

ACÓRDÃO 4582/2021 ATA 8/2021 - SEGUNDA CÂMARA

VISTOS, relatados e discutidos estes autos que tratam de tomada de contas especial instaurada pela Empresa Brasileira de Correios e Telégrafos (ECT) em desfavor dos Srs. Dhiego Wallace Louzeiro Silva, Gerente da Agência dos Correios (AC) de Água Doce do Maranhão/MA, Alexo Martins Moreira, Gerente da AC de Araioses/MA, Caroline Marques Soares Ferreira, gerente da AC de Tirirical/MA, Luciano Soares da Silva, funcionário da AC de São Bernardo/MA, e Natalia Cavalcante Azevedo, gerente interina da AC de Mirinzal/MA, em razão da ausência de numerário e da emissão fraudulenta e pagamentos irregulares de vales postais nacionais eletrônicos (VPNE) ;
ACORDAM os Ministros do Tribunal de Contas da União, reunidos em sessão da 2ª Câmara, ante as razões expostas pelo relator, em:
9.1. considerar revéis, nos termos do art. 12, § 3º, da Lei 8.443/1992, os responsáveis Dhiego Wallace Louzeiro Silva, Alexo Martins Moreira e Luciano Soares da Silva;
9.2. rejeitar as alegações de defesa prestadas pelas responsáveis Caroline Marques Soares Ferreira e Natalia Cavalcante Azevedo;
9.3. julgar irregulares, nos termos dos arts. 1º, inciso I, 16, inciso III, alínea "d", da Lei 8.443/1992, c/c os arts. 19 e 23, inciso III, da mesma Lei, as contas dos responsáveis Dhiego Wallace Louzeiro Silva, Caroline Marques Soares Ferreira, Natalia Cavalcante Azevedo, Alexo Martins Moreira e Luciano Soares da Silva, condenando-os solidariamente ao pagamento das importâncias a seguir especificadas, atualizadas monetariamente e acrescidas dos juros de mora, calculadas a partir das datas discriminadas até a data da efetiva quitação do débito, fixando-lhe o prazo de quinze dias, para que comprovem, perante o Tribunal, o recolhimento das referidas quantias aos cofres da Empresa Brasileira de Correios e Telégrafos, nos termos do art. 23, inciso III, alínea "a", da citada lei, c/c o art. 214, inciso III, alínea "a", do Regimento Interno do TCU;
	Débitos relacionados exclusivamente ao responsável Dhiego Wallace Louzeiro Silva:
	Data de ocorrência
	Valor histórico (R$) 

	02/12/2016
	1.000,00

	02/12/2016
	500,00

	23/12/2016
	1.000,00

	28/12/2016
	500,00

	30/12/2016
	1.000,00

	16/01/2017
	1.000,00

	16/01/2017
	1.000,00

	19/01/2017
	1.000,00

	19/01/2017
	1.000,00

	19/01/2017
	1.000,00

	23/01/2017
	1.000,00

	23/01/2017
	1.000,00

	23/01/2017
	1.000,00

	27/01/2017
	1.000,00

	31/01/2017
	1.000,00

	31/01/2017
	1.000,00

	01/02/2017
	1.000,00

	02/02/2017
	1.000,00

	03/02/2017
	1.000,00

	03/02/2017
	1.000,00

	08/02/2017
	1.000,00

	08/02/2017
	1.000,00

	10/02/2017
	1.000,00

	10/02/2017
	1.000,00

	14/02/2017
	1.000,00

	14/02/2017
	1.000,00

	14/02/2017
	1.000,00

	16/02/2017
	1.000,00

	16/02/2017
	1.000,00

	16/02/2017
	1.000,00

	17/02/2017
	1.000,00

	17/02/2017
	1.000,00

	21/02/2017
	1.000,00

	21/02/2017
	1.000,00

	22/02/2017
	1.000,00

	22/02/2017
	1.000,00

	22/02/2017
	1.000,00

	24/02/2017
	1.000,00

	24/02/2017
	1.000,00

	01/03/2017
	1.000,00

	01/03/2017
	1.000,00

	03/03/2017
	1.000,00

	03/03/2017
	1.000,00

	06/03/2017
	1.000,00

	06/03/2017
	1.000,00

	13/03/2017
	1.000,00

	13/03/2017
	1.000,00

	13/03/2017
	1.000,00

	29/03/2017
	1.000,00

	29/03/2017
	1.000,00

	29/03/2017
	1.000,00

	10/04/2017
	1.000,00

	10/04/2017
	1.000,00

	10/5/2017
	199.374,04

	10/5/2017
	6.625,98

	Débitos relacionados aos responsáveis Dhiego Wallace Louzeiro Silva em solidariedade com Caroline Marques Soares Ferreira:
	Data de ocorrência
	Valor histórico (R$) 

	13/4/2017
	1.000,00

	13/4/2017
	1.000,00

	13/4/2017
	1.000,00

	13/4/2017
	1.000,00

	13/4/2017
	1.000,00

	13/4/2017
	1.000,00

	20/4/2017
	1.000,00

	20/4/2017
	1.000,00

	20/4/2017
	1.000,00

	20/4/2017
	1.000,00

	20/4/2017
	1.000,00

	20/4/2017
	1.000,00

	26/4/2017
	1.000,00

	26/4/2017
	1.000,00

	26/4/2017
	1.000,00

	26/4/2017
	1.000,00

	26/4/2017
	1.000,00

	26/4/2017
	1.000,00

	26/4/2017
	1.000,00

	26/4/2017
	1.000,00

	26/4/2017
	1.000,00

	26/4/2017
	1.000,00

	24/2/2017
	1.000,00

	24/2/2017
	1.000,00

	24/2/2017
	1.000,00

	20/3/2017
	1.000,00

	20/3/2017
	1.000,00

	20/3/2017
	1.000,00

	20/3/2017
	1.000,00

	20/3/2017
	1.000,00

	20/3/2017
	1.000,00

	20/3/2017
	1.000,00

	20/3/2017
	1.000,00

	20/3/2017
	1.000,00

	20/3/2017
	1.000,00

	20/3/2017
	1.000,00

	20/3/2017
	1.000,00

	20/3/2017
	1.000,00

	20/3/2017
	1.000,00

	20/3/2017
	1.000,00

	20/3/2017
	1.000,00

	4/4/2017
	1.000,00

	4/4/2017
	1.000,00

	4/4/2017
	1.000,00

	6/4/2017
	1.000,00

	6/4/2017
	1.000,00

	6/4/2017
	1.000,00

	Débitos relacionados aos responsáveis Dhiego Wallace Louzeiro Silva em solidariedade com Luciano Soares da Silva:
	Data de ocorrência
	Valor histórico (R$) 

	2/1/2017
	1.000,00

	2/1/2017
	1.000,00

	9/1/2017
	1.000,00

	9/1/2017
	1.000,00

	Débitos relacionados aos responsáveis Dhiego Wallace Louzeiro Silva em solidariedade com Natalia Cavalcante Azevedo:
	Data de ocorrência
	Valor histórico (R$) 

	5/1/2017
	1.000,00

	5/1/2017
	1.000,00

	5/1/2017
	1.000,00

	Débitos relacionados aos responsáveis Dhiego Wallace Louzeiro Silva em solidariedade com Alexo Martins Moreira:
	Data de ocorrência
	Valor histórico (R$) 

	23/12/2016
	1.000,00

	29/12/2016
	1.000,00

	29/12/2016
	1.000,00

9.4. aplicar a multa prevista no art. 57 da Lei 8.443/1992 c/c o art. 267 do Regimento Interno do TCU, aos responsáveis nos valores individuais de: Dhiego Wallace Louzeiro Silva, R$ 40.000,00 (quarenta mil reais) ; Caroline Marques Soares Ferreira, R$ 6.000,00 (seis mil reais) ; Natalia Cavalcante Azevedo, Alexo Martins Moreira e Luciano Soares da Silva, R$ 1.000,00 (hum mil reais) cada um, fixando para todos o prazo de quinze dias, a contar da notificação, para que comprovem, perante o Tribunal (art. 214, III, alínea "a", do Regimento Interno do TCU) , o recolhimento das dívidas aos cofres do Tesouro Nacional, atualizadas monetariamente desde a data deste acórdão até a data do efetivo recolhimento, se pagas após o vencimento, na forma da legislação em vigor;
9.5. autorizar, desde logo, a cobrança judicial das dívidas, caso não atendidas as notificações, na forma do disposto no art. 28, inciso II, da Lei 8.443/1992;
9.6. autorizar também, desde logo, se requerido, com fundamento no art. 26, da Lei 8.443, de 1992, c/c o art. 217, §§ 1º e 2º do Regimento Interno do TCU, o parcelamento das dívidas em até 36 parcelas, incidindo, sobre cada parcela, corrigida monetariamente, os correspondentes acréscimos legais, fixando-lhe o prazo de quinze dias, a contar do recebimento da notificação, para comprovar, perante o Tribunal, o recolhimento da primeira parcela, e de trinta dias, a contar da parcela anterior, para comprovar os recolhimentos das demais parcelas, devendo incidir, sobre cada valor mensal, atualizado monetariamente, os juros de mora devidos, no caso do débito, na forma prevista na legislação em vigor, alertando os responsáveis de que a falta de comprovação do recolhimento de qualquer parcela importará o vencimento antecipado do saldo devedor, nos termos do § 2º do art. 217 do Regimento Interno deste Tribunal;
9.7. enviar cópia deste Acórdão à Empresa Brasileira de Correios e Telégrafos - ECT - Superintendência Estadual de Operações no Maranhão e aos responsáveis, para ciência, e à Procuradoria da República no Estado do Maranhão, nos termos do § 3º do art. 16 da Lei 8.443/1992, c/c o § 7º do art. 209 do Regimento Interno do TCU, para adoção das medidas cabíveis, informando-lhes que a presente deliberação, acompanhada do Relatório e do Voto que a fundamentam, está disponível para a consulta no endereço www.tcu.gov.br/acordaos.

Tomada de contas especial instaurada pela Empresa Brasileira de Correios e Telégrafos (ECT) em desfavor dos Srs. Dhiego Wallace Louzeiro Silva, Gerente da Agência dos Correios (AC) de Água Doce do Maranhão/MA, Alexo Martins Moreira, Gerente da AC de Araioses/MA, Caroline Marques Soares Ferreira, gerente da AC de Tirirical/MA, Luciano Soares da Silva, funcionário da AC de São Bernardo/MA, e Natalia Cavalcante Azevedo, gerente interina da AC de Mirinzal/MA, em razão da ausência de numerário e da emissão fraudulenta e pagamentos irregulares de vales postais nacionais eletrônicos (VPNE).

Segunda Câmara

Empresa Brasileira de Correios e Telégrafos - ECT - Superintendência Estadual de Operações no Maranhão.

3. Interessados/Responsáveis:
3.1. Interessado: Empresa Brasileira de Correios e Telégrafos - ECT (34.028.316/0001-03).
3.2. Responsáveis: Alexo Martins Moreira (XXX.924.763-XX); Caroline Marques Soares Ferreira (XXX.203.983-XX); Dhiego Wallace Louzeiro Silva (XXX.168.253-XX); Luciano Soares da Silva (XXX.321.343-XX); Natália Cavalcante Azevedo (XXX.685.663-XX).

13.1. Ministros presentes: Bruno Dantas (Presidente), Augusto Nardes (Relator), Aroldo Cedraz e Raimundo Carreiro.
13.2. Ministro-Substituto presente: André Luís de Carvalho.

ACORDAO-COMPLETO-2541865

Acórdão 3410/2022 - Segunda Câmara

AUGUSTO NARDES

Transcrevo a seguir a instrução lavrada por auditor da Secretaria de Controle Externo de Tomada de Contas Especial - SecexTCE (peça 87) :
"INTRODUÇÃO
	Cuidam os autos de tomada de contas especial (TCE) instaurada pela Empresa Brasileira de Correios e Telégrafos (ECT) em desfavor de Dhiego Wallace Louzeiro Silva (CPF XXX.168.253-XX) , Alexo Martins Moreira (CPF XXX.924.763-XX) , Caroline Marques Soares Ferreira (CPF XXX.203.983-XX) , Luciano Soares da Silva (CPF XXX.321.343-XX) e Natalia Cavalcante Azevedo (CPF XXX.685.663-XX) , decorrente da prática de ato ilegal, ilegítimo ou antieconômico que resultou em dano ao erário evidenciado pela ausência de numerário e pela emissão fraudulenta e pagamentos irregulares de vales postais nacionais eletrônicos (VPNEs) verificada na Agência dos Correios (AC) Água Doce do Maranhão/MA.
HISTÓRICO
2.	Em 5/11/2018, com fundamento na IN/TCU 71/2012, alterada pela IN/TCU 76/2016 e DN/TCU 155/2016, o Presidente da Empresa Brasileira de Correios e Telégrafos instaurou a presente tomada de contas especial (peça 1) . O processo foi registrado no sistema e-TCE como número 1.254/2019.
3.	O fundamento para a instauração da TCE, conforme consignado na matriz de responsabilização elaborada pelo tomador de contas, foi a constatação de desfalque de numerário e a emissão fraudulenta de VPNEs na AC Água Doce do Maranhão/MA, bem como os pagamentos irregulares dessas VPNEs ocorridos em outras agências da ECT.
4.	Os responsáveis arrolados na fase interna foram devidamente comunicados e, diante da ausência de justificativas suficientes para elidir as irregularidades e da não devolução dos recursos, instaurou-se a presente tomada de contas especial.
5.	No primeiro relatório (peça 28) e no relatório complementar (peça 26) , o tomador de contas concluiu que o prejuízo importaria no valor original de R$ 315.000,02, imputando-se a responsabilidade a Dhiego Wallace Louzeiro Silva, Gerente da AC Água Doce do Maranhão/MA e gestor dos recursos, Alexo Martins Moreira, Gerente da AC Araioses/MA e gestor dos recursos, Caroline Marques Soares Ferreira, Gerente da AC Tirirical/MA e gestora dos recursos, Luciano Soares da Silva, Quebra de Caixa na AC São Bernardo/MA e gestor dos recursos, e Natalia Cavalcante Azevedo, Gerente Interina da AC Mirinzal/MA e gestora dos recursos. 
6.	Em 18/7/2019, a Controladoria-Geral da União emitiu o relatório de auditoria (peça 29) , em concordância com o relatório do tomador de contas. O certificado de auditoria e o parecer do dirigente do órgão de controle interno concluíram pela irregularidade das presentes contas (peças 30 e 31) .
7.	Em 25/7/2019, o ministro responsável pela área atestou haver tomado conhecimento das conclusões contidas no relatório e certificado de auditoria, bem como do parecer conclusivo do dirigente do órgão de controle interno, manifestando-se pela irregularidade das contas, e determinou o encaminhamento do processo ao Tribunal de Contas da União (peça 32) .
8.	Já no âmbito deste Tribunal, houve o exame dos elementos presentes nos autos e conclusão pela necessidade de citação dos responsáveis (peças 35-36) , autorizada em 21/3/2020 (peça 37) nos seguintes termos:
- Débito relacionado somente ao responsável Dhiego Wallace Louzeiro Silva (CPF XXX.168.253-XX) , Gerente da AC Água Doce do Maranhão/MA, na condição de gestor dos recursos.
Valor atualizado dos débitos (sem juros) em 12/3/2020: R$ 228.021,42 e R$ 57.996,90
- Débito relacionado ao responsável Dhiego Wallace Louzeiro Silva (CPF: XXX.168.253-XX) , Gerênte de Agência, na condição de gestor dos recursos, em solidariedade com Caroline Marques Soares Ferreira.
Valor atualizado do débito (sem juros) em 27/2/2020: R$ 52.163,16
- Débito relacionado ao responsável Dhiego Wallace Louzeiro Silva (CPF: XXX.168.253-XX) , Gerênte de Agência, na condição de gestor dos recursos, em solidariedade com Luciano Soares da Silva.
Valor atualizado do débito (sem juros) em 27/2/2020: R$ 4.465,60
- Débito relacionado ao responsável Dhiego Wallace Louzeiro Silva (CPF: XXX.168.253-XX) , Gerênte de Agência, na condição de gestor dos recursos, em solidariedade com Natalia Cavalcante Azevedo.
Valor atualizado do débito (sem juros) em 27/2/2020: R$ 3.349,20
- Débito relacionado ao responsável Dhiego Wallace Louzeiro Silva (CPF: XXX.168.253-XX) , Gerênte de Agência, na condição de gestor dos recursos, em solidariedade com Alexo Martins Moreira.
Valor atualizado do débito (sem juros) em 27/2/2020: R$ 3.359,10
Responsável Dhiego Wallace Louzeiro Silva (CPF XXX.168.253-XX) 
Irregularidades: desfalque de numerário e emissão irregular de VPNEs na AC Água Doce do Maranhão/MA.
Evidências da irregularidade: documentos técnicos presentes nas peças 3 e 9.
Normas infringidas: Manual de Administração de Recursos, Operações e Controle Financeiro (Manafi) , módulo 3, capítulo 2, item 2, subitens 2.1.1 e 2.2.1, módulo 11, capítulo 9, item 2, subitens 2.1, 2.2.1 e 2.1.1.9, módulo 11, capítulo 10, item 2, subitens 2.1, 2.1.2, 2.1.2.4, 2.1.2.6,  módulo 19, capítulo 1, item 2, subitens 2.2, 2.2.23, 2.2.23.1, 'b', 'e', 'g', 'h', 'l' , 'm', módulo 19, capítulo 1, anexo 3, 20; Manual de Organização (Manorg) , módulo 12, capítulo 11, item 4, subitens 4.1, 4.1.2, 'c', 'f', 'm', 4.3, 4.3.1, 'b', 'c', 'f', 'g', 'm', 'q'; Manual de Pessoal (Manpes) , módulo 46, capítulo 2, item 2, subitens 2.1 'b', 's', 'w', 'ee', 'ff', item 3, subitem 3.1, 'i', 'q', 'x' e item 5, subitem 5.6.
Condutas: apropriar-se indevidamente de recursos sob sua guarda e emitir VPNEs sem o correspondente recolhimento de valores aos cofres da ECT, descumprindo deveres funcionais.
Nexo de causalidade: a apropriação indevida de recurso sob sua guarda e a emissão de VPNEs sem o necessário lastro monetário resultou em dano aos cofres da ECT.
Culpabilidade: não há excludentes de ilicitude, de culpabilidade e de punibilidade; é razoável supor que o responsável tinha consciência da ilicitude de sua conduta; era exigível conduta diversa da praticada, qual seja, cumprir de forma estrita os seus deveres funcionais estabelecidos nos normativos da entidade.
Responsável Caroline Marques Soares Ferreira (CPF XXX.203.983-XX) .
Irregularidade: realizar o pagamento irregular de VPNEs, com inobservância aos normativos da empresa.
Evidências da irregularidade: documentos técnicos presentes nas peças 3 e 9.
Normas infringidas: Manual de Administração de Recursos, Operações e Controle Financeiro (Manafi) , módulo 11, capítulo 9, item 2, subitem 2.1, 2.1.1, 2.1.19, capítulo 10, item 2, subitem 2.1, 2.1.2, 2.1.2.4, 2.1.2.6, módulo 19, capítulo 1, item 2, subitem 2.2, 2.2.23, 2.2.23.1, item 20; Manual de Organização (Manorg) , módulo 12, capítulo 11, item 4, subitens 4.1, 4.1.2, 'c', 'f', 4.3, 4.3.1, 'g'; Manual de Pessoal (Manpes) , módulo 46, capítulo 2, item 2, subitens 2.1 'b', 's', 'w', 'ee', 'ff', item 3, subitem 3.1, 'i', 'q', 'x' e item 5, subitem 5.6.
Conduta: realizar o pagamento irregular dos vales postais emitidos, sem a presença dos favorecidos, depositando os recursos sacados em conta de terceiro indicada pelo Sr. Dhiego Wallace Louzeiro Silva, descumprindo deveres funcionais.
Nexo de causalidade: o pagamento irregular de VPNEs resultou em dano aos cofres da ECT.
Culpabilidade: não há excludentes de ilicitude, de culpabilidade e de punibilidade; é razoável supor que o responsável tinha consciência da ilicitude de sua conduta; era exigível conduta diversa da praticada, qual seja, cumprir de forma estrita os seus deveres funcionais estabelecidos nos normativos da entidade.
Responsável Luciano Soares da Silva (CPF XXX.321.343-XX) .
Irregularidade: realizar o pagamento irregular de VPNEs, com inobservância aos normativos da empresa.
Evidências da irregularidade: documentos técnicos presentes nas peças 3 e 9.
Normas infringidas: Manual de Administração de Recursos, Operações e Controle Financeiro (Manafi) , módulo 11, capítulo 9, item 2, subitem 2.1, 2.1.1, 2.1.19, capítulo 10, item 2, subitem 2.1, 2.1.2, 2.1.2.4, 2.1.2.6, módulo 19, capítulo 1, item 2, subitem 2.2, 2.2.23, 2.2.23.1, item 20; Manual de Organização (Manorg) , módulo 12, capítulo 11, item 4, subitens 4.1, 4.1.2, 'c', 'f', 4.3, 4.3.1, 'g'; Manual de Pessoal (Manpes) , módulo 46, capítulo 2, item 2, subitens 2.1 'b', 's', 'w', 'ee', 'ff', item 3, subitem 3.1, 'i', 'q', 'x' e item 5, subitem 5.6.
Conduta: realizar o pagamento irregular de VPNEs, depositando os recursos sacados em conta de terceiro indicada pelo Sr. Dhiego Wallace Louzeiro Silva, descumprindo deveres funcionais.
Nexo de causalidade: o pagamento irregular de VPNEs resultou em dano aos cofres da ECT.
Culpabilidade: não há excludentes de ilicitude, de culpabilidade e de punibilidade; é razoável supor que o responsável tinha consciência da ilicitude de sua conduta; era exigível conduta diversa da praticada, qual seja, cumprir de forma estrita os seus deveres funcionais estabelecidos nos normativos da entidade.
Responsável Natalia Cavalcante Azevedo (CPF XXX.685.663-XX) .
Irregularidade: realizar o pagamento irregular de VPNEs, com inobservância aos normativos da empresa.
Evidências da irregularidade: documentos técnicos presentes nas peças 3 e 9.
Normas infringidas: Manual de Administração de Recursos, Operações e Controle Financeiro (Manafi) , módulo 11, capítulo 9, item 2, subitem 2.1, 2.1.1, 2.1.19, capítulo 10, item 2, subitem 2.1, 2.1.2, 2.1.2.4, 2.1.2.6, módulo 19, capítulo 1, item 2, subitem 2.2, 2.2.23, 2.2.23.1, item 20; Manual de Organização (Manorg) , módulo 12, capítulo 11, item 4, subitens 4.1, 4.1.2, 'c', 'f', 4.3, 4.3.1, 'g'; Manual de Pessoal (Manpes) , módulo 46, capítulo 2, item 2, subitens 2.1 'b', 's', 'w', 'ee', 'ff', item 3, subitem 3.1, 'i', 'q', 'x' e item 5, subitem 5.6.
Conduta: realizar o pagamento irregular de VPNEs, depositando os recursos sacados em conta de terceiro indicada pelo Sr. Dhiego Wallace Louzeiro Silva, descumprindo deveres funcionais.
Nexo de causalidade: o pagamento irregular de VPNEs resultou em dano aos cofres da ECT.
Culpabilidade: não há excludentes de ilicitude, de culpabilidade e de punibilidade; é razoável supor que o responsável tinha consciência da ilicitude de sua conduta; era exigível conduta diversa da praticada, qual seja, cumprir de forma estrita os seus deveres funcionais estabelecidos nos normativos da entidade.
Responsável Alexo Martins Moreira (CPF XXX.924.763-XX) .
Irregularidade: realizar o pagamento irregular de VPNEs, com inobservância aos normativos da empresa.
Evidências da irregularidade: documentos técnicos presentes nas peças 3 e 9.
Normas infringidas: Manual de Administração de Recursos, Operações e Controle Financeiro (Manafi) , módulo 11, capítulo 9, item 2, subitem 2.1, 2.1.1, 2.1.19, capítulo 10, item 2, subitem 2.1, 2.1.2, 2.1.2.4, 2.1.2.6, módulo 19, capítulo 1, item 2, subitem 2.2, 2.2.23, 2.2.23.1, item 20; Manual de Organização (Manorg) , módulo 12, capítulo 11, item 4, subitens 4.1, 4.1.2, 'c', 'f', 4.3, 4.3.1, 'g'; Manual de Pessoal (Manpes) , módulo 46, capítulo 2, item 2, subitens 2.1 'b', 's', 'w', 'ee', 'ff', item 3, subitem 3.1, 'i', 'q', 'x' e item 5, subitem 5.6.
Conduta: realizar o pagamento irregular de VPNEs, depositando os recursos sacados em conta de terceiro indicada pelo Sr. Dhiego Wallace Louzeiro Silva, descumprindo deveres funcionais.
Nexo de causalidade: o pagamento irregular de VPNEs resultou em dano aos cofres da ECT.
Culpabilidade: não há excludentes de ilicitude, de culpabilidade e de punibilidade; é razoável supor que o responsável tinha consciência da ilicitude de sua conduta; era exigível conduta diversa da praticada, qual seja, cumprir de forma estrita os seus deveres funcionais estabelecidos nos normativos da entidade.
9.	As devidas comunicações processuais foram devidamente encaminhadas e entregues aos responsáveis, conforme consta a seguir:
	a)	 Dhiego Wallace Louzeiro Silva - promovida a citação do responsável, conforme segue:
- Comunicação: Ofício 11175/2020 - Seproc (peça 48) 
Data da Expedição: 6/4/2020
Data da Ciência: 16/4/2020 (peça 58) 
Observação: Ofício enviado para o endereço do responsável, conforme pesquisa na base de dados no sistema da Receita Federal, custodiada pelo TCU .
Fim do prazo para a defesa: 1/5/2020	
- Comunicação: Ofício 11176/2020 - Seproc (peça 43) 
Data da Expedição: 6/4/2020
Data da Ciência: não houve (Ausente) (peça 57) 
Observação: Ofício enviado para o endereço do responsável, conforme pesquisa na base de dados no sistema do Renach, custodiada pelo TCU .	
	b) 	Alexo Martins Moreira - promovida a citação do responsável, conforme segue:
- Comunicação: Ofício 11182/2020 - Seproc (peça 50) 
Data da Expedição: 6/4/2020
Data da Ciência: 15/4/2020 (peça 54) 
Observação: Ofício enviado para o endereço do responsável, conforme pesquisa na base de dados no sistema da Receita Federal, custodiada pelo TCU .
Fim do prazo para a defesa: 30/4/2020	
- Comunicação: Ofício 11183/2020 - Seproc (peça 45) 
Data da Expedição: 6/4/2020
Data da Ciência: 15/4/2020 (peça 53) 
Observação: Ofício enviado para o endereço do responsável, conforme pesquisa na base de dados no sistema do Renach, custodiada pelo TCU .
Fim do prazo para a defesa: 30/4/2020	
	c) 	Caroline Marques Soares Ferreira - promovida a citação da responsável, conforme segue:
- Comunicação: Ofício 11177/2020 - Seproc (peça 49) 
Data da Expedição: 6/4/2020
Data da Ciência: 11/5/2020 (peça 79) 
Observação: Ofício enviado para o endereço do responsável, conforme pesquisa na base de dados no sistema da Receita Federal, custodiada pelo TCU .
Fim do prazo para a defesa: 26/5/2020	
- Comunicação: Ofício 11178/2020 - Seproc (peça 44) 
Data da Expedição: 6/4/2020
Data da Ciência: 11/5/2020 (peça 80) 
Observação: Ofício enviado para o endereço do responsável, conforme pesquisa na base de dados no sistema do Renach, custodiada pelo TCU .
Fim do prazo para a defesa: 26/5/2020	
- Comunicação: Ofício 11179/2020 - Seproc (peça 46) 
Data da Expedição: 6/4/2020
Data da Ciência: não houve (Mudou-se) (peça 56) 
Observação: Ofício enviado para o endereço do responsável, conforme pesquisa na base de dados no sistema do TSE, custodiada pelo TCU .	
	d) 	Luciano Soares da Silva - promovida a citação do responsável, conforme segue:
- Comunicação: Ofício 11185/2020 - Seproc (peça 52) 
Data da Expedição: 6/4/2020
Data da Ciência: não houve (Mudou-se) (peça 60) 
Observação: Ofício enviado para o endereço do responsável, conforme pesquisa na base de dados no sistema da Receita Federal, custodiada pelo TCU .	
- Comunicação: Ofício 11186/2020 - Seproc (peça 51) 
Data da Expedição: 6/4/2020
Data da Ciência: 28/4/2020 (peça 59) 
Observação: Ofício enviado para o endereço do responsável, conforme pesquisa na base de dados no sistema do TSE, custodiada pelo TCU .
Fim do prazo para a defesa: 13/5/2020	
	e) 	Natalia Cavalcante Azevedo - promovida a citação da responsável, conforme segue:
- Comunicação: Ofício 11174/2020 - Seproc (peça 47) 
Data da Expedição: 6/4/2020
Data da Ciência: 17/4/2020 (peça 55) 
Observação: Ofício enviado para o endereço do responsável, conforme pesquisa na base de dados no sistema da Receita Federal, custodiada pelo TCU .
Fim do prazo para a defesa: 2/5/2020	
10.	Conforme Despacho de Conclusão das Comunicações Processuais (peça 86) , as providências inerentes às comunicações processuais foram concluídas.
11.	Transcorrido o prazo regimental, os responsáveis Dhiego Wallace Louzeiro Silva, Alexo Martins Moreira e Luciano Soares da Silva permaneceram silentes, devendo ser considerados revéis, nos termos do art. 12, § 3º, da Lei 8.443/1992. As responsáveis Caroline Marques Soares Ferreira e Natalia Cavalcante Azevedo apresentaram defesa, que será objeto de exame adiante, na seção Exame Técnico.  
ANÁLISE DOS PRESSUPOSTOS DE PROCEDIBILIDADE DA IN/TCU 71/2012
Apreciação do Prejuízo ao Contraditório e Ampla Defesa
12.	Verifica-se que não houve o transcurso de mais de dez anos desde o fato gerador sem que tenha havido a notificação dos responsáveis pela autoridade administrativa federal competente (art. 6º, inciso II, c/c art. 19 da IN/TCU 71/2012, modificada pela IN/TCU 76/2016) , uma vez que os fatos geradores das irregularidades sancionadas ocorreram no período compreendido entre 2/12/2016 e 10/5/2017, e os responsáveis foram notificados sobre as irregularidades pela autoridade administrativa competente conforme abaixo:
	a) Dhiego Wallace Louzeiro Silva, por meio do ofício acostado à peça 14, recebido em 7/1/2019, conforme AR (peça 19) .
	b) Alexo Martins Moreira, por meio do ofício acostado à peça 10, recebido em 14/11/2018, conforme AR (peça 15) .
	c) Caroline Marques Soares Ferreira, por meio do ofício acostado à peça 11, recebido em 14/11/2018, conforme AR (peça 16) .
	d) Luciano Soares da Silva, por meio do ofício acostado à peça 12, recebido em 13/11/2018, conforme AR (peça 17) .
	e) Natalia Cavalcante Azevedo, por meio do ofício acostado à peça 13, recebido em 13/11/2018, conforme AR (peça 18) .
Valor de Constituição da TCE 	
13.	Verifica-se, ainda, que o valor atualizado do débito apurado (sem juros) em 1/1/2017 é de R$ 372.030,02, portanto superior ao limite mínimo de R$ 100.000,00, na forma estabelecida conforme os arts. 6º, inciso I, e 19 da IN/TCU 71/2012, modificada pela IN/TCU 76/2016.
OUTROS DÉBITOS NOSSISTEMAS DO TCU COM OS MESMOS RESPONSÁVEIS
14.	Informa-se que não foi encontrado débito imputável aos responsáveis em outros processos no Tribunal.
15.	A tomada de contas especial está, assim, devidamente constituída e em condição de ser instruída.
EXAME TÉCNICO			
Validade das notificações
16.	Preliminarmente, cumpre tecer breves considerações sobre a forma como são realizadas as comunicações processuais no TCU. A esse respeito, destacam-se o art. 179, do Regimento Interno do TCU (Resolução 155, de 4/12/2002) e o art. 4º, inciso III, § 1º, da Resolução TCU 170, de 30 de junho de 2004, in verbis:
Art. 179. A citação, a audiência ou a notificação, bem como a comunicação de diligência, farse-ão:
I - mediante ciência da parte, efetivada por servidor designado, por meio eletrônico, fac-símile, telegrama ou qualquer outra forma, desde que fique confirmada inequivocamente a entrega da comunicação ao destinatário;
II - mediante carta registrada, com aviso de recebimento que comprove a entrega no endereço do destinatário;
III - por edital publicado no Diário Oficial da União, quando o seu destinatário não for localizado
 (...) 
Art. 3º As comunicações serão dirigidas ao responsável, ou ao interessado, ou ao dirigente de órgão ou entidade, ou ao representante legal ou ao procurador constituído nos autos, com poderes expressos no mandato para esse fim, por meio de:
I - correio eletrônico, fac-símile ou telegrama;
II - servidor designado;
III - carta registrada, com aviso de recebimento;
IV - edital publicado no Diário Oficial da União, quando o seu destinatário não for localizado, nas hipóteses em que seja necessário o exercício de defesa.
Art. 4º. Consideram-se entregues as comunicações:
I - efetivadas conforme disposto nos incisos I e II do artigo anterior, mediante confirmação da ciência do destinatário;
II - realizadas na forma prevista no inciso III do artigo anterior, com o retorno do aviso de recebimento, entregue comprovadamente no endereço do destinatário;
III - na data de publicação do edital no Diário Oficial da União, quando realizadas na forma prevista no inciso IV do artigo anterior.
§ 1º O endereço do destinatário deverá ser previamente confirmado mediante consulta aos sistemas disponíveis ao Tribunal ou a outros meios de informação, a qual deverá ser juntada ao respectivo processo.
 (...) 
17.	Bem se vê, portanto, que a validade da citação via postal não depende de que o aviso de recebimento seja assinado pelo próprio destinatário da comunicação, o que dispensa, no caso em tela, a entrega do AR em 'mãos próprias'. A exigência da norma é no sentido de o Tribunal verificar se a correspondência foi entregue no endereço correto, residindo aqui a necessidade de certeza inequívoca. 
18.	Não é outra a orientação da jurisprudência do TCU, conforme se verifica dos julgados a seguir transcritos:
São válidas as comunicações processuais entregues, mediante carta registrada, no endereço correto do responsável, não havendo necessidade de que o recebimento seja feito por ele próprio (Acórdão 3648/2013-TCU-Segunda Câmara, Relator Ministro José Jorge) ;
É prescindível a entrega pessoal das comunicações pelo TCU, razão pela qual não há necessidade de que o aviso de recebimento seja assinado pelo próprio destinatário. Entregandose a correspondência no endereço correto do destinatário, presume-se o recebimento da citação. (Acórdão 1019/2008-TCU-Plenário, Relator Ministro Benjamin Zymler) ;
As comunicações do TCU, inclusive as citações, deverão ser realizadas mediante Aviso de Recebimento - AR, via Empresa Brasileira de Correios e Telégrafos, bastando para sua validade que se demonstre que a correspondência foi entregue no endereço correto. (Acórdão 1526/2007-TCU-Plenário, Relator Ministro Aroldo Cedraz) .
19.	A validade do critério de comunicação processual do TCU foi referendada pelo Supremo Tribunal Federal, nos termos do julgamento do MS-AgR 25.816/DF, por meio do qual se afirmou a desnecessidade da ciência pessoal do interessado, entendendo-se suficiente a comprovação da entrega do 'AR' no endereço do destinatário:
EMENTA: AGRAVO REGIMENTAL. MANDADO DE SEGURANÇA. DESNECESSIDADE DE INTIMAÇÃO PESSOAL DAS DECISÕES DO TRIBUNAL DE CONTAS DA UNIÃO. ART. 179 DO REGIMENTO INTERNO DO TCU. INTIMAÇÃO DO ATO IMPUGNADO POR CARTA REGISTRADA, INICIADO O PRAZO DO ART. 18 DA LEI nº 1.533/51 DA DATA CONSTANTE DO AVISO DE RECEBIMENTO. DECADÊNCIA RECONHECIDA. AGRAVO IMPROVIDO.
O envio de carta registrada com aviso de recebimento está expressamente enumerado entre os meios de comunicação de que dispõe o Tribunal de Contas da União para proceder às suas intimações.
O inciso II do art. 179 do Regimento Interno do TCU é claro ao exigir apenas a comprovação da entrega no endereço do destinatário, bastando o aviso de recebimento simples. 
Da revelia dos responsáveis Dhiego Wallace Louzeiro Silva, Alexo Martins Moreira e Luciano Soares da Silva
20.	No caso vertente, a citação dos responsáveis Dhiego Wallace Louzeiro Silva, Alexo Martins Moreira e Luciano Soares da Silva se deu em endereços provenientes de pesquisas de endereços realizadas pelo TCU, como já mencionado anteriormente, porquanto o insucesso de se realizar a citação em endereços constantes na base de dados da Receita Federal do Brasil, buscou-se a notificação em endereços provenientes de outras bases de dados públicas aqui custodiadas (TSE e Renach) . A entrega dos ofícios citatórios nesses endereços ficou comprovada conforme detalhamento a seguir:
	a) Dhiego Wallace Louzeiro Silva, Ofício 11175/2020-Seproc (peça 48) , origem no sistema da Receita Federal e Ofício 11176/2020-Seproc (peça 43) , origem no sistema do Renach;
	b) Alexo Martins Moreira, Ofício 11182/2020-Seproc (peça 50) , origem no sistema da Receita Federal e Ofício 11183/2020-Seproc (peça 45) , origem no sistema do Renach; e
	c) 	Luciano Soares da Silva, Ofício 11185/2020-Seproc (peça 52) , origem no sistema da Receita Federal e ofício 11186/2020 - Seproc (peça 51) , origem no sistema do TSE.
Efeitos da revelia
21.	Nos processos do TCU, a revelia não leva à presunção de que seriam verdadeiras todas as imputações levantadas contra os responsáveis, diferentemente do que ocorre no processo civil, em que a revelia do réu opera a presunção da verdade dos fatos narrados pelo autor. Dessa forma, a avaliação da responsabilidade do agente não pode prescindir da prova existente no processo ou para ele carreada.
22.	Ao não apresentar sua defesa, os responsáveis deixaram de produzir prova da regular aplicação dos recursos sob sua responsabilidade, em afronta às normas que impõem aos gestores públicos a obrigação legal de, sempre que demandados pelos órgãos de controle, apresentar os documentos que demonstrem a correta utilização das verbas públicas, a exemplo do contido no art. 93, do DecretoLei 200/1967: 'Quem quer que utilize dinheiros públicos terá de justificar seu bom e regular emprego na conformidade das leis, regulamentos e normas emanadas das autoridades administrativas competentes'. 
23.	Mesmo não sendo apresentadas alegações de defesa, considerando o princípio da verdade real que rege esta Corte, procurou-se buscar, em manifestações dos responsáveis na fase interna desta Tomada de Contas Especial, a presença de algum argumento que pudesse ser aproveitado a seu favor.
24.	Nessa direção, em razão da situação fática presente nos autos e diante da forte identidade entre as condutas perpetradas, as defesas apresentadas pelas responsáveis Caroline Marques Soares Ferreira e Natalia Cavalcante Azevedo podem ser aproveitadas em favor dos responsáveis Alexo Martins Moreira e Luciano Soares da Silva.
25.	De seu turno, os argumentos apresentados na fase interna pelo responsável Dhiego Wallace Louzeiro Silva (peça 6, p. 4-16) não elidem as irregularidades que lhe foram atribuídas.
26.	Em se tratando de processo em que a parte interessada não se manifestou acerca das irregularidades imputadas, não há elementos para que se possa efetivamente aferir e reconhecer a ocorrência de boa-fé na sua conduta, podendo este Tribunal, desde logo, proferir o julgamento de mérito pela irregularidade das contas, conforme os termos dos §§ 2º e 6º do art. 202 do Regimento Interno do TCU. (Acórdão 2064/2011-TCU-Primeira Câmara (relator Min. Ubiratan Aguiar) , 6.182/2011-TCU-1ª Câmara (relator Min. Weber de Oliveira) , 4.072/2010-TCU-1ª Câmara (Relator Min. Valmir Campelo) , 1.189/2009-TCU-1ª Câmara (Relator Min. Marcos Bemquerer) , 731/2008-TCU-Plenário (Relator Min. Aroldo Cedraz) .
27.	Dessa forma, os Srs. Dhiego Wallace Louzeiro Silva, Alexo Martins Moreira e Luciano Soares da Silva devem ser considerados revéis, nos termos do art. 12, § 3º, da Lei 8.443/1992, devendo as contas do responsável Dhiego Wallace Louzeiro Silva serem julgadas irregulares, condenando-o ao débito apurado e aplicando-lhe a multa prevista no art. 57 da Lei 8.443/1992.
28.	Partindo, nesse ponto, ao exame das alegações de defesa presentes nos autos, menciona-se que as mesmas serão apresentadas de forma isolada, porém analisadas de forma conjunta em razão da forte correlação existente entre elas.
Alegações de defesa apresentadas pela responsável Caroline Marques Soares Ferreira (peça 85) 
Argumento
29.	A responsável, representada pela Defensoria Pública da União, inicia ponderando que, em que pese a regularidade do procedimento administrativo realizado pela ECT, suas conclusões pelos fatos ocorridos à época em que era Gerente da AC Titirical/MA são insubsistentes e carecedoras de amparo legal, uma vez que as condutas tidas como irregulares foram perpetradas, de fato, pelo Gerente da AC Água Doce do Maranhão/MA, Dhiego Wallace Louzeiro Silva, não tendo a demandada se locupletado ou se beneficiado de numerário pertencente ao Erário.
29.1	Continuando, afirma que as operações por ela realizadas tinham por intento auxiliar um colega de trabalho, que solicitava as operações alegando falhas no sistema e urgência da situação. Ainda que 'jamais poderia imaginar que se tratava de fraude' e que suas ações, 'na intenção deliberada de ajudar', implicariam na sua demissão por justa causa e obrigação de restituir o erário:
A demandada e outros empregados da empresa foram vítimas do gerente daquela agência. Os depoimentos dos demais empregados ouvidos pela Comissão Processante corroboram as alegações defensivas, pois, comprovam que agiram a pedido do empregado DHIEGO, realizando apenas um favor, haja vista que o Banco Postal da unidade não estava funcionando e não permitia a realização de depósitos em sua conta, conforme declarou a empregada Natalia Cavalcante Azevedo, matrícula 8.378.949-9 e o empregado Luciano Soares da Silva, matrícula 8.379.219-8, em seus termos de informações.
29.2	Enfatizando sua atuação em prol da empresa enquanto empregada, tendo alcançando os melhores conceitos de desempenho em suas avaliações, pugna que agiu de boa-fé, não ensejando nem dando causa a prejuízo:
Não restam dúvidas que a defendente agiu corretamente durante toda a vigência contratual que manteve com a Empresa Brasileira de Correios e Telégrafos. Portanto, não se utilizou da sua função para beneficiar outrem, tampouco para lograr proveito pessoal, uma vez não foi beneficiada pelos procedimentos fraudulentos realizados pelo empregado Dhiego Wallace, além de não ter recebido valor pecuniário para realizar as transações, tão-somente, acreditou nas palavras do colega de trabalho de que a sua unidade estava com problemas. 
Se constata, portanto, que a demandada não agiu por dolo, culpa, negligência, imprudência e imperícia, muito menos infringiu as normas regulamentares. É notório, que foi coagida pelo colega de trabalho, sob a alegação de ajudá-lo. Nesse contexto, está sendo penalizada injustamente, especialmente quando a empresa adotou a medida drástica ao demiti-la POR JUSTA CAUSA (...) 
29.3	Por fim, trazendo precedentes jurisprudenciais do Tribunal Regional Federal da 1ª e 2ª Região, aduz à existência de elementos excludentes de ilicitude e culpabilidade, vez que ausente conduta dolosa ou culposa de sua parte, ensejadora de dano ao Erário, bem como de nexo de causalidade entre a sua conduta e o prejuízo que lhe é atribuído.
Alegações de defesa apresentadas pela responsável Natalia Cavalcante Azevedo (peça 62) 
Argumento
30.	As alegações de defesa trazidas aos autos pela responsável, por intermédio de procurador devidamente constituído, trazem, em linhas gerais, os mesmos argumentos invocados pela responsável Caroline Marques Soares Ferreira, os quais podem, sem prejuízo à essência, ter a síntese seguinte.
30.1	Aduzindo à correção de sua conduta como empregada, afirma que foi demitida por justa causa e instada a ressarcir R$ 3.000,00 de forma injusta e arbitrária, pois à época dos fatos, no exercício interino da gerência da AC Mirinzal/MA, 'jamais imaginava que tratava de uma fraude e conduziu a situação, acreditando que estaria realizando um favor ao colega', sendo que o Sr. Dhiego Wallace Louzeiro Silva, valendo-se de meios escusos e organizando de um sistema ilegal para obtenção de vantagens impróprias, é o responsável pela situação.
30.2	Transcreve excerto de seu depoimento prestado aos apuradores onde informa que:
Recebeu uma ligação do gerente da AC Água Doce do Maranhão/MA, o empregado Dhiego Wallace Louzeiro Silva, alegando que o sistema do Banco Postal da Unidade de Água Doce do Maranhão não estava funcionando por estar bloqueado, por isso estava precisando de um favor, que a informante fizesse o pagamento dos Vales Postais, que foram emitidos em nome da informante e depositasse em conta informada pelo gestor Dhiego.
30.3	Pontuando que não auferiu nenhuma vantagem ilícita, afirma que também não incorreu em falta disciplinar ou outra ilegalidade na ocasião, uma vez que:
O MANAFI aduz, que deverá ocorrer a conferência dos dados constantes no sistema de atendimento, juntamente com os documentos de identificação do cliente, este procedimento não foi infringido, uma vez que a requerente foi beneficiária e os vales estavam nominados a sua pessoa e não a pessoa estranha, o MANAFI aduz ainda, que o empregado deverá finalizar o atendimento, solicitando assinatura do comprovante emitido pelo sistema e entregar o valor ao cliente, este item também não foi infringido, pois a defendente sacou os vales que estavam nominados a sua pessoa e em seguida realizou os depósitos nas contas informadas pelo empregado Dhiego e posteriormente foi realizada a assinatura nos comprovantes.
30.4	Afirmando que 'não recebeu qualquer valor pecuniário para realizar as transações, tão somente, acreditou nas palavras do colega de trabalho de que a sua unidade estava com problemas no Banco Postal, sacou os vales e depositou nas contas informadas pelo empregado Dhiego, conforme LOG'S que comprovam os depósitos (...) ', pondera pela ausência de nexo de causalidade entre a sua conduta e as irregularidades, bem como pela inexistência de dolo ou culpa em seu conduzir que implicasse em prejuízo decorrente de sua ação: 'não se pode caracterizar elementos subjetivos tão fortes como a desonestidade, o abuso, a fraude e a má-fé por parte da defendente, já que nem a ela pode ser atribuída à hipótese de que tenha obtido qualquer vantagem por ter procedido do modo acima descrito'.
Análise conjunta das alegações de defesa
31.	As responsáveis foram instadas a apresentar alegações de defesa em decorrência da irregularidade afeta à emissão fraudulenta de vales postais nacionais eletrônicos (VPNEs) ocorrida na Agência dos Correios (AC) Água Doce do Maranhão/MA. A conduta que lhes são imputadas decorrem de realizar os pagamentos dos ditos vales postais, nas agências dos correios em que labutavam, com inobservância às normas procedimentais da ECT.
31.1	Por pertinente à contextualização dos fatos sob exame, verifica-se do julgamento administrativo os seguintes excertos (peça 9, p. 22, p. 24-25 e p. 28) :
19. (...) Diferentemente do que alega o defendente, o processo apuratório está recheado de provas das irregularidades cometidas pelo empregado, provas estas que foram colhidas inclusive na presença do órgão policial competente (Policia Federal) , nas diligências aos sistemas operacionais da agência e do Banco Postal (SARA, BDF, etc) , bem como também nas diligências realizadas nas agências pagadoras dos Vales Postais emitidos pelo empregado, que se reitera como sendo de forma fraudulenta e ardilosamente planejada, haja vista que os valores supostamente arrecadados não foram recolhidos aos cofres da ECT e estão inseridos no total alcançado indevidamente pelo empregado, qual seja R$ 315.000,0.
 (...) 
23. Destaca que a Comissão Sindicante analisou as diligências nas agências pagadoras dos Vales Postais emitidos pela AC Água Doce, e concluiu que '... o empregado se utilizou de artifícios fraudulentos para envolver pares de função (gerentes de agências) nas irregularidades, de forma, a nosso ver, dolosamente se apropriar dos valores arrecadados, com prejuízo pecuniário à ECT...'
24. Esta conclusão baseia-se no conjunto probatório existentes no processo, dentre eles, nos termos de depoimentos dos empregados também sindicados Aleixo Martins Moreira - AC Araioses/MA; Natália Cavalcante Azevedo - AC Mirinzal/MA; Caroline Marques Soares Ferreira - AC Tirirical/MA; Luciano Soares da Silva - AC São Bernardo/MA, assim respectivamente com os seguintes trechos transcritos: (...) 
25. É cristalino as evidências demonstradas nos trechos dos depoimentos retro citados, a razão assertiva da prática de conduta dolosa perpetrada pelo sindicado Dhiego Wallace Louzeiro Silva na emissão fraudulenta dos Vales Postais oriundas da AC Água Doce/MA.
31.2	Mesmo tendo em conta que as responsáveis não foram as destinatárias finais dos recursos e diante da ausência elementos que permitissem asseverar a existência de conluio entre as mesmas e o ex-empregado Dhiego Wallace Louzeiro Silva, o julgamento administrativo no âmbito da ECT concluiu serem as mesmas co-responsáveis nas ocorrências em virtude do descumprimento de normas por ocasião do pagamento das VPNEs.
31.3	Perquirindo-se sobre as circunstâncias em que se deram as operações de emissão e pagamento dos ditos vales postais, ambas tidas por inquinadas, extrai-se das apurações realizadas na fase interna (peça 3, p. 1-47, p. 48-141) que as VPNEs foram emitidas, sem o necessário lastro financeiro, pelo Sr. Dhiego Wallace Louzeiro Silva, gerente da AC Água Doce do Maranhão/MA. Posteriormente, o mencionado gerente contactava gerentes de outras agências dos correios e lhes solicitava o pagamento dos vales, bem como o depósito dos valores em contas por ele indicadas, argüindo, precipuamente, motivos de urgência da situação e inoperância do sistema de sua agência, a teor dos uniformes depoimentos colhidos pelos apuradores. De seu turno, esses gerentes, crentes da narrativa empreendida, realizavam as operações solicitadas, acreditando estar ajudando o colega a solucionar o problema por ele narrado.
31.4	Em nosso ver, o que as circunstâncias descritas evidenciam, a toda prova, é a configuração do crime de estelionato praticado pelo ex-gerente, pois presentes os requisitos da utilização de meio fraudulento, o induzimento da vítima a erro, a obtenção da vantagem ilícita e o prejuízo alheio.
31.5	No caso vertente, o meio fraudulento restou plenamente configurado quando emitiu as VPNEs sem o devido lastro financeiro. A indução de terceiro a erro se evidencia pela forma dolosa de cooptação dos gerentes de outras agências onde, valendo-se de ardis para a consumação de seu intento ilícito, os persuadia a realizar os pagamentos das VPNEs e depositar os valores em contas por ele indicadas. A vantagem ilícita decorre do destino final dos recursos, majoritariamente contas de sua titularidade, quando não conta de pessoas próximas a ele. E, por último, o prejuízo alheio se mostra suficientemente delineado neste processo.
31.6	Vê-se desse contexto, que a conduta das responsáveis se deu em virtude do induzimento ao erro provocado pelo ex-empregado Dhiego Wallace Louzeiro Silva. Com efeito, o conduzir das defendentes se deu diante de narrativa dissimulada empreendida pelo mencionado ex-empregado, também funcionário da empresa pública e ocupante de função equivalente, da qual não cogitaram nenhuma razão para suspeitar em face da presunção de idoneidade daquele.
31.7	Resta evidenciado que as responsáveis foram mero instrumento utilizado pelo ex-gerente para a obtenção da vantagem econômica ilícita almejada, estando suas condutas isentas de dolo ou culpa, amparadas por excludente de culpabilidade na medida em que foram perpetradas mediante induzimento ao erro, consumado pelo emprego doloso de argumentação maliciosa que afetaram as suas ações.
31.8	Nesse cenário, entendemos que não há nos autos nenhuma evidência de facilitação dolosa ou mesmo culposa por parte das empregadas para a ocorrência aqui presente. Ainda, não há comprovação de qualquer participação das responsáveis na fraude presente dos autos ou mesmo comprovado favorecimento financeiro em flagrante enriquecimento sem causa, ou locupletamento ilícito. Com efeito, o dano presente nos autos decorreu de ação ímproba do Sr. Dhiego Wallace Louzeiro Silva, ausentes dos autos qualquer indício ou elemento que permita sequer supor a existência de eventual conluio entre as responsáveis e o mencionado ex-empregado, notadamente qualquer notícia nessa direção advinda do Departamento de Polícia Federal, encarregado das investigações.   
31.9	Verifica-se, pois, que as ações imprimidas por terceiro, ex-gerente de agência da ECT, foram as únicas determinantes para o prejuízo sofrido pela ECT.
Outras considerações
32.	Opina-se, por último, a teor da previsão insculpida no art. 161 do Regimento Interno deste Tribunal, o aproveitamento das defesas apresentadas em prol dos responsáveis Alexo Martins Moreira e Luciano Soares da Silva, também responsabilizados pela mesma ocorrência.
Prescrição da Pretensão Punitiva
33.	Vale ressaltar que a pretensão punitiva do TCU, conforme Acórdão 1441/2016-TCU-Plenário, Relator: Benjamin Zymler, que uniformizou a jurisprudência acerca dessa questão, subordina-se ao prazo geral de prescrição indicado no art. 205 do Código Civil, que é de dez anos, contado da data de ocorrência da irregularidade sancionada, nos termos do art. 189 do Código Civil, sendo este prazo interrompido pelo ato que ordenar a citação, a audiência ou a oitiva dos responsáveis.
34.	No caso em exame, a perspectiva de aplicação de penalidade aos responsáveis não foi alcançada pela prescrição, uma vez que a irregularidade sancionada deu-se em 10/5/2017 e o ato de ordenação da citação ocorreu em prazo inferior a dez anos, em 21/3/2020 (peça 37) .
CONCLUSÃO
35.	Em face da análise promovida na seção 'Exame Técnico', verifica-se que o responsável Dhiego Wallace Louzeiro Silva não logrou justificar as condutas que lhe foram atribuídas em razão de descumprir normas internas dos Correios e dar causa a desfalque de valores na AC Água Doce do Maranhão/MA, acarretando prejuízos aos cofres da empresa pública. Instado a se manifestar, optou pelo silêncio, configurando a revelia, nos termos do § 3º, do art. 12, da Lei 8.443/1992.
35.1	Verifica-se também que não houve a prescrição da pretensão punitiva, conforme análise já realizada.
35.2	Tendo em vista que não constam dos autos elementos que permitam reconhecer a boa-fé do responsável, sugere-se que as suas contas sejam julgadas irregulares, nos termos do art. 202, § 6º, do RI/TCU, com a imputação do débito atualizado monetariamente e acrescido de juros de mora, nos termos do art. 202, §1º do RI/TCU, sem prejuízo da aplicação da sanção prevista no art. 57 da Lei 8443/92.
35.3	Ainda, que o exame das alegações de defesa apresentadas pelas responsáveis Caroline Marques Soares Ferreira e Natalia Cavalcante Azevedo permitiu concluir pela ausência de elementos hábeis a caracterizar conduta culposa ou dolosa das parte das mesmas, devendo-se as mencionadas alegações serem aproveitadas em favor dos responsáveis Alexo Martins Moreira  e Luciano Soares da Silva, também responsabilizados pela mesmas ocorrências.
35.4	Por conseguinte, propõe-se que suas contas sejam julgadas regulares com ressalva, expedindo-lhes quitação. Ainda, deve-se cientificar a ECT para a providência prevista no art. 16, da IN-TCU 71/2012.
PROPOSTA DE ENCAMINHAMENTO
36.	Diante do exposto, submetem-se os autos à consideração superior, propondo:
	a) nos termos do art. 12, § 3º, da Lei 8.443/1992, considerar revéis os responsáveis Dhiego Wallace Louzeiro Silva (CPF XXX.168.253-XX) , Alexo Martins Moreira (CPF XXX.924.763-XX) e Luciano Soares da Silva (CPF XXX.321.343-XX) ;
	b) acolher as alegações de defesa prestadas pelas responsáveis Caroline Marques Soares Ferreira (CPF XXX.203.983-XX) e Natalia Cavalcante Azevedo (CPF XXX.685.663-XX) ;
	c) com fundamento nos arts. 1º, inciso I, 16, inciso II, 18 e 23, inciso II, da Lei 8.443/1992, c/c os arts. 1º, inciso I, 208 e 214, inciso II, do Regimento Interno, julgar regulares com ressalva as contas dos responsáveis Caroline Marques Soares Ferreira (CPF XXX.203.983-XX) , Natalia Cavalcante Azevedo (CPF XXX.685.663-XX) , Alexo Martins Moreira (CPF XXX.924.763-XX) e Luciano Soares da Silva (CPF XXX.321.343-XX) , dando-se-lhes quitação;
	d) 	julgar irregulares, nos termos dos arts. 1º, inciso I, 16, inciso III, alínea 'd', da Lei 8.443/1992, c/c os arts. 19 e 23, inciso III, da mesma Lei, as contas do responsável Dhiego Wallace Louzeiro Silva (CPF: XXX.168.253-XX) , condenando-o ao pagamento das importâncias a seguir especificadas, atualizadas monetariamente e acrescidas dos juros de mora, calculadas a partir das datas discriminadas até a data da efetiva quitação do débito, fixando-lhe o prazo de quinze dias, para que comprove, perante o Tribunal, o recolhimento das referidas quantias aos cofres da Empresa Brasileira de Correios e Telégrafos, nos termos do art. 23, inciso III, alínea 'a', da citada lei, c/c o art. 214, inciso III, alínea 'a', do Regimento Interno do TCU;
	Data de ocorrência
	Valor histórico (R$) 

	10/5/2017
	199.374,04

	10/5/2017
	6.625,98

	2/12/2016
	1.500,00

	23/12/2016
	1.000,00

	28/12/2016
	500,00

	30/12/2016
	1.000,00

	16/1/2017
	2.000,00

	19/1/2017
	3.000,00

	23/1/2017
	3.000,00

	27/1/2017
	1.000,00

	31/1/2017
	2.000,00

	1/2/2017
	1.000,00

	2/2/2017
	1.000,00

	3/2/2017
	1.000,00

	3/2/2017
	1.000,00

	8/2/2017
	2.000,00

	10/2/2017
	2.000,00

	14/2/2017
	3.000,00

	16/2/2017
	3.000,00

	17/2/2017
	2.000,00

	21/2/2017
	2.000,00

	22/2/2017
	3.000,00

	24/2/2017
	2.000,00

	1/3/2017
	2.000,00

	3/3/2017
	2.000,00

	6/3/2017
	2.000,00

	13/3/2017
	3.000,00

	29/3/2017
	3.000,00

	10/4/2017
	2.000,00

	13/4/2017
	1.000,00

	13/4/2017
	1.000,00

	13/4/2017
	1.000,00

	13/4/2017
	1.000,00

	13/4/2017
	1.000,00

	13/4/2017
	1.000,00

	20/4/2017
	1.000,00

	20/4/2017
	1.000,00

	20/4/2017
	1.000,00

	20/4/2017
	1.000,00

	20/4/2017
	1.000,00

	20/4/2017
	1.000,00

	26/4/2017
	1.000,00

	26/4/2017
	1.000,00

	26/4/2017
	1.000,00

	26/4/2017
	1.000,00

	26/4/2017
	1.000,00

	26/4/2017
	1.000,00

	26/4/2017
	1.000,00

	26/4/2017
	1.000,00

	26/4/2017
	1.000,00

	26/4/2017
	1.000,00

	24/2/2017
	1.000,00

	24/2/2017
	1.000,00

	24/2/2017
	1.000,00

	20/3/2017
	1.000,00

	20/3/2017
	1.000,00

	20/3/2017
	1.000,00

	20/3/2017
	1.000,00

	20/3/2017
	1.000,00

	20/3/2017
	1.000,00

	20/3/2017
	1.000,00

	20/3/2017
	1.000,00

	20/3/2017
	1.000,00

	20/3/2017
	1.000,00

	20/3/2017
	1.000,00

	20/3/2017
	1.000,00

	20/3/2017
	1.000,00

	20/3/2017
	1.000,00

	20/3/2017
	1.000,00

	20/3/2017
	1.000,00

	4/4/2017
	1.000,00

	4/4/2017
	1.000,00

	4/4/2017
	1.000,00

	6/4/2017
	1.000,00

	6/4/2017
	1.000,00

	6/4/2017
	1.000,00

	2/1/2017
	1.000,00

	2/1/2017
	1.000,00

	9/1/2017
	1.000,00

	9/1/2017
	1.000,00

	5/1/2017
	1.000,00

	5/1/2017
	1.000,00

	5/1/2017
	1.000,00

	23/12/2016
	1.000,00

	29/12/2016
	1.000,00

	29/12/2016
	1.000,00

Valor atualizado do débito (com juros) em 30/9/2020: R$ 380.284,86
	e)	aplicar ao  responsável Dhiego Wallace Louzeiro Silva (CPF: XXX.168.253-XX) a multa prevista no art. 57 da Lei 8.443/1992 c/c o art. 267 do Regimento Interno do TCU, fixando-lhe o prazo de quinze dias, a contar da notificação, para que comprove, perante o Tribunal (art. 214, III, alínea 'a', do Regimento Interno do TCU) , o recolhimento da dívida aos cofres do Tesouro Nacional, atualizada monetariamente desde a data do acórdão que vier a ser proferido por este Tribunal até a data do efetivo recolhimento, se paga após o vencimento, na forma da legislação em vigor;
	f)	autorizar, desde logo, a cobrança judicial das dívidas, caso não atendidas as notificações, na forma do disposto no art. 28, inciso II, da Lei 8.443/1992;
	g)	autorizar também, desde logo, se requerido, com fundamento no art. 26, da Lei 8.443, de 1992, c/c o art. 217, §§ 1º e 2º do Regimento Interno do TCU, o parcelamento da (s) dívida (s) em até 36 parcelas, incidindo, sobre cada parcela, corrigida monetariamente, os correspondentes acréscimos legais, fixando-lhe o prazo de quinze dias, a contar do recebimento da notificação, para comprovar, perante o Tribunal, o recolhimento da primeira parcela, e de trinta dias, a contar da parcela anterior, para comprovar os recolhimentos das demais parcelas, devendo incidir, sobre cada valor mensal, atualizado monetariamente, os juros de mora devidos, no caso do débito, na forma prevista na legislação em vigor, alertando os responsáveis de que a falta de comprovação do recolhimento de qualquer parcela importará o vencimento antecipado do saldo devedor, nos termos do § 2º do art. 217 do Regimento Interno deste Tribunal;
	h)	enviar cópia do Acórdão a ser prolatado à Procuradoria da República no Estado do Maranhão, nos termos do § 3º do art. 16 da Lei 8.443/1992, c/c o § 7º do art. 209 do Regimento Interno do TCU, para adoção das medidas cabíveis;
	i)	enviar cópia do Acórdão que vier a ser proferido ao Empresa Brasileira de Correios e Telégrafos, para a providência prevista no art. 16, da IN-TCU 71/2012 em relação aos responsáveis cujas contas foram julgadas regulares com ressalva, e aos responsáveis, para ciência;
	j)	informar à Procuradoria da República no Estado do Maranhão, a Empresa Brasileira de Correios e Telégrafos e aos responsáveis que a presente deliberação, acompanhada do Relatório e do Voto que a fundamenta, está disponível para a consulta no endereço www.tcu.gov.br/acordaos, além de esclarecer que, caso requerido, o TCU poderá fornecer sem custos as correspondentes cópias, de forma impressa; e
	k) informar à Procuradoria da República no Estado do Maranhão que, nos termos do parágrafo único do art. 62 da Resolução TCU 259/2014, os procuradores e membros do Ministério Público credenciados nesta Corte podem acessar os presentes autos de forma eletrônica e automática, ressalvados apenas os casos de eventuais peças classificadas como sigilosas, as quais requerem solicitação formal."
2.	Por meio de pronunciamento à peça 88, transcrito a seguir, o diretor da subunidade manifestou concordância parcial à proposta formulada pelo auditor:
	"Manifesto concordância parcial com a proposta formulada (...) na instrução à peça antecedente.
2.	Concorda-se com o julgamento irregular das contas e condenação em débito do responsável Dhiego Wallace Louzeiro Silva, conforme exposto na instrução:
31.3	Perquirindo-se sobre as circunstâncias em que se deram as operações de emissão e pagamento dos ditos vales postais, ambas tidas por inquinadas, extrai-se das apurações realizadas na fase interna (peça 3, p. 1-47, p. 48-141) que as VPNEs foram emitidas, sem o necessário lastro financeiro, pelo Sr. Dhiego Wallace Louzeiro Silva, gerente da AC Água Doce do Maranhão/MA. Posteriormente, o mencionado gerente contactava gerentes de outras agências dos correios e lhes solicitava o pagamento dos vales, bem como o depósito dos valores em contas por ele indicadas, argüindo, precipuamente, motivos de urgência da situação e inoperância do sistema de sua agência, a teor dos uniformes depoimentos colhidos pelos apuradores. 
 (...) 
31.5	No caso vertente, o meio fraudulento restou plenamente configurado quando emitiu as VPNEs sem o devido lastro financeiro. 
3.	Os indícios de fraude levaram a remessa do Relatório de Investigação Preliminar à Superintendência Regional da Polícia Federal no Maranhão para apurar a ocorrência de crime. Este Tribunal, entretanto, não apura a ocorrência de crime. A obrigação de ressarcimento dos cofres públicos não depende da comprovação da existência de crime, má-fé ou desonestidade do agente. Nas hipóteses em que for constatado dano ao erário resultante de omissão no dever de prestar contas, de ato de gestão ilegítimo ou antieconômico, ou desvio de dinheiro público, o Tribunal, ao julgar irregulares as contas, fixará a responsabilidade do agente que praticou o ato irregular (artigo 16, § 2º, alínea 'a', da Lei 8.4431992) . Não é necessária, assim, a conduta dolosa, bastando apenas a modalidade culposa.
4.	Discorda-se, entretanto, quanto ao julgamento das contas dos demais responsáveis. Para tanto é importante reproduzir os argumentos apresentados nas alegações de defesa:
Alegações de defesa apresentadas pela responsável Caroline Marques Soares Ferreira (peça 85) 
Argumento
29.	A responsável, representada pela Defensoria Pública da União, inicia ponderando que, em que pese a regularidade do procedimento administrativo realizado pela ECT, suas conclusões pelos fatos ocorridos à época em que era Gerente da AC Titirical/MA são insubsistentes e carecedoras de amparo legal, uma vez que as condutas tidas como irregulares foram perpetradas, de fato, pelo Gerente da AC Água Doce do Maranhão/MA, Dhiego Wallace Louzeiro Silva, não tendo a demandada se locupletado ou se beneficiado de numerário pertencente ao Erário.
29.1	Continuando, afirma que as operações por ela realizadas tinham por intento auxiliar um colega de trabalho, que solicitava as operações alegando falhas no sistema e urgência da situação. Ainda que 'jamais poderia imaginar que se tratava de fraude' e que suas ações, 'na intenção deliberada de ajudar', implicariam na sua demissão por justa causa e obrigação de restituir o erário:
A demandada e outros empregados da empresa foram vítimas do gerente daquela agência. Os depoimentos dos demais empregados ouvidos pela Comissão Processante corroboram as alegações defensivas, pois, comprovam que agiram a pedido do empregado DHIEGO, realizando apenas um favor, haja vista que o Banco Postal da unidade não estava funcionando e não permitia a realização de depósitos em sua conta, conforme declarou a empregada Natalia Cavalcante Azevedo, matrícula 8.378.949-9 e o empregado Luciano Soares da Silva, matrícula 8.379.219-8, em seus termos de informações.
29.2	Enfatizando sua atuação em prol da empresa enquanto empregada, tendo alcançando os melhores conceitos de desempenho em suas avaliações, pugna que agiu de boa-fé, não ensejando nem dando causa a prejuízo:
Não restam dúvidas que a defendente agiu corretamente durante toda a vigência contratual que manteve com a Empresa Brasileira de Correios e Telégrafos. Portanto, não se utilizou da sua função para beneficiar outrem, tampouco para lograr proveito pessoal, uma vez não foi beneficiada pelos procedimentos fraudulentos realizados pelo empregado Dhiego Wallace, além de não ter recebido valor pecuniário para realizar as transações, tão-somente, acreditou nas palavras do colega de trabalho de que a sua unidade estava com problemas. 
Se constata, portanto, que a demandada não agiu por dolo, culpa, negligência, imprudência e imperícia, muito menos infringiu as normas regulamentares. É notório, que foi coagida pelo colega de trabalho, sob a alegação de ajudá-lo. Nesse contexto, está sendo penalizada injustamente, especialmente quando a empresa adotou a medida drástica ao demiti-la POR JUSTA CAUSA (...) 
29.3	Por fim, trazendo precedentes jurisprudenciais do Tribunal Regional Federal da 1ª e 2ª Região, aduz à existência de elementos excludentes de ilicitude e culpabilidade, vez que ausente conduta dolosa ou culposa de sua parte, ensejadora de dano ao Erário, bem como de nexo de causalidade entre a sua conduta e o prejuízo que lhe é atribuído.
Alegações de defesa apresentadas pela responsável Natalia Cavalcante Azevedo (peça 62) 
Argumento
30.	As alegações de defesa trazidas aos autos pela responsável, por intermédio de procurador devidamente constituído, trazem, em linhas gerais, os mesmos argumentos invocados pela responsável Caroline Marques Soares Ferreira, os quais podem, sem prejuízo à essência, ter a síntese seguinte.
30.1	Aduzindo à correção de sua conduta como empregada, afirma que foi demitida por justa causa e instada a ressarcir R$ 3.000,00 de forma injusta e arbitrária, pois à época dos fatos, no exercício interino da gerência da AC Mirinzal/MA, 'jamais imaginava que tratava de uma fraude e conduziu a situação, acreditando que estaria realizando um favor ao colega', sendo que o Sr. Dhiego Wallace Louzeiro Silva, valendo-se de meios escusos e organizando de um sistema ilegal para obtenção de vantagens impróprias, é o responsável pela situação.
30.2	Transcreve excerto de seu depoimento prestado aos apuradores onde informa que:
Recebeu uma ligação do gerente da AC Água Doce do Maranhão/MA, o empregado Dhiego Wallace Louzeiro Silva, alegando que o sistema do Banco Postal da Unidade de Água Doce do Maranhão não estava funcionando por estar bloqueado, por isso estava precisando de um favor, que a informante fizesse o pagamento dos Vales Postais, que foram emitidos em nome da informante e depositasse em conta informada pelo gestor Dhiego.
30.3	Pontuando que não auferiu nenhuma vantagem ilícita, afirma que também não incorreu em falta disciplinar ou outra ilegalidade na ocasião, uma vez que:
O MANAFI aduz, que deverá ocorrer a conferência dos dados constantes no sistema de atendimento, juntamente com os documentos de identificação do cliente, este procedimento não foi infringido, uma vez que a requerente foi beneficiária e os vales estavam nominados a sua pessoa e não a pessoa estranha, o MANAFI aduz ainda, que o empregado deverá finalizar o atendimento, solicitando assinatura do comprovante emitido pelo sistema e entregar o valor ao cliente, este item também não foi infringido, pois a defendente sacou os vales que estavam nominados a sua pessoa e em seguida realizou os depósitos nas contas informadas pelo empregado Dhiego e posteriormente foi realizada a assinatura nos comprovantes.
30.4	Afirmando que 'não recebeu qualquer valor pecuniário para realizar as transações, tão somente, acreditou nas palavras do colega de trabalho de que a sua unidade estava com problemas no Banco Postal, sacou os vales e depositou nas contas informadas pelo empregado Dhiego, conforme LOG'S que comprovam os depósitos (...) ', pondera pela ausência de nexo de causalidade entre a sua conduta e as irregularidades, bem como pela inexistência de dolo ou culpa em seu conduzir que implicasse em prejuízo decorrente de sua ação: 'não se pode caracterizar elementos subjetivos tão fortes como a desonestidade, o abuso, a fraude e a má-fé por parte da defendente, já que nem a ela pode ser atribuída à hipótese de que tenha obtido qualquer vantagem por ter procedido do modo acima descrito'.
5.	Observa-se que nas defesas as duas responsáveis argumentaram que suas condutas se deram em virtude do induzimento ao erro provocado pelo ex-empregado Dhiego Wallace Louzeiro Silva.
6.	No entanto, sobre essas responsabilidades, o Relatório De Investigação Disciplinar PRT IPRESI·287/2017 apurou que (peça 3, p. 32-39) :
52.2 Em relação à empregada Caroline Marques Soares Ferreira, à época Gerente da AG Tirirical, resta também carreada aos autos, provas de sua participação na emissão e nos pagamentos fraudulentos de 47 (quarenta e sete) VPNEs, perpetrados pelo empregado Dhiego Wallace Louzeiro Silva, a seguir elencados:
 (...) 
52.3 Ressalta-se que além das provas materiais, a empregada quando da colheita do termo de informação' pela GSEMP/MA, assumira a responsabilidade pelo favorecimento ao empregado acima referido, com participação ativa no montante de R$ 47.000,00 do valor alcançado/desfalcado na AC Água Doce do Maranhão/MA. 
52.4. Portanto, a empregada Caroline Marques Soares Ferreira, no uso de suas atribuições laborais, também infringira as normas a seguir transcritas:
 (...) 
52.5 Em relação ao empregado Alexo Martins Moreira, matrícula 8.377.043-7, à época Gerente da AC Araioses, constatou-se que fora efetivado o pagamento de 3 (trés) VPNEs, emitidos pela AC Água Doce do Maranhão/MA, diretamente à sua titularidade. No entanto, para o esclarecimento do fato, o empregado afastado mantivera-se silente até a emissão deste relatório. Contudo, entende-se que, o empregado, no uso de suas atribuições laborais, também infringira as normas a seguir transcritas:
 (...) 
52.7. Quanta à empregada Natalia Cavalcante Azevedo, matricula 8.378.949-9, à época Gerente interina da AC Mirinzal - PRTNlREV 480/2017, também se constatou que fora efetivado o pagamento de 3 (três) VPNEs emitidos pela AC Água Doce do MaranhãolMA (VPNEs 13955030·7, 13955035·5 e 13955046-1) , nos quais a empregada, além de pagadora, também constava como beneficiaria/destinatária. Entende-se, portanto, que, a empregada Natalia Cavalcante Azevedo, no uso de suas atribuições laborais, também infringira as normas a seguir transcritas:
 (...) 
52.8 Também, Luciano Soares da Silva, matricula 8.379.219-8, lotado à época na AG São Bernardo/MA, na função de quebra de caixa, e na data de 09/01/2017 substituindo o gestor titular por motivo de férias, efetivara o pagamento de 2 (dois) VPNEs, tendo por titularidade o próprio empregado, bem como pagara e permitira que o vigilante terceirizado da Unidade, ora sob a sua gestão, também fosse recebedor/beneficiário de VPNEs fraudulentos (VPNEs envolvidos 13944099-5, 13944104-6, 13960751-4 e 13960764-7) , com violação das normas a seguir transcritas:
7.	Não há evidências de que os demais responsáveis tenham agido em conluio com o ex-empregado Dhiego Wallace Louzeiro Silva. Nesse ponto deve-se salientar, entretanto, que não é necessária a comprovação da má-fé ou desonestidade do agente. Nas hipóteses em que for constatado dano ao erário resultante de omissão no dever de prestar contas, de ato de gestão ilegítimo ou antieconômico, ou desvio de dinheiro público, o Tribunal, ao julgar irregulares as contas, fixará a responsabilidade do agente que praticou o ato irregular (artigo 16, § 2º, alínea 'a', da Lei 8.4431992) . Não é necessária, assim, a conduta dolosa, bastando apenas a modalidade culposa.
8.	No caso os Correios apuraram que as condutas dos responsáveis infringiram as normas da empresa, e todos os responsáveis foram demitidos por justa causa (peça 26, p. 6) . Estabelece-se, assim, o nexo de causalidade entre as condutas e o prejuízo ocorrido aos cofres dos correios. Dessa forma, as alegações de defesa devem ser rejeitadas e também não aproveitam aos responsáveis revéis Alexo Martins Moreira e Luciano Soares da Silva.
9.	Não havendo elementos para que se possa efetivamente aferir e reconhecer a ocorrência de boa-fé nas condutas dos responsáveis, pode este Tribunal, desde logo, proferir o julgamento de mérito pela irregularidade das contas, conforme os termos dos §§ 2º e 6º do art. 202 do Regimento Interno do TCU, condenando-se os responsáveis ao débito apurado e ao pagamento da multa do art. 57, da Lei 8.443/1992.
Prescrição da Pretensão Punitiva
10.	Vale ressaltar que a pretensão punitiva do TCU, conforme Acórdão 1441/2016-TCU-Plenário, Relator: Benjamin Zymler, que uniformizou a jurisprudência acerca dessa questão, subordina-se ao prazo geral de prescrição indicado no art. 205 do Código Civil, que é de dez anos, contado da data de ocorrência da irregularidade sancionada, nos termos do art. 189 do Código Civil, sendo este prazo interrompido pelo ato que ordenar a citação, a audiência ou a oitiva dos responsáveis.
11.	No caso em exame, a perspectiva de aplicação de penalidade aos responsáveis não foi alcançada pela prescrição, uma vez que a irregularidade sancionada deu-se entre 2/12/2016 e 10/5/2017 e o ato de ordenação da citação ocorreu em prazo inferior a dez anos, em 21/3/2020 (peça 37) .
PROPOSTA DE ENCAMINHAMENTO
12.	Diante do exposto, submetem-se os autos à consideração superior, propondo:
	a) nos termos do art. 12, § 3º, da Lei 8.443/1992, considerar revéis os responsáveis Dhiego Wallace Louzeiro Silva (CPF XXX.168.253-XX) , Alexo Martins Moreira (CPF XXX.924.763-XX) e Luciano Soares da Silva (CPF XXX.321.343-XX) ;
	b) rejeitar as alegações de defesa prestadas pelas responsáveis Caroline Marques Soares Ferreira (CPF XXX.203.983-XX) e Natalia Cavalcante Azevedo (CPF XXX.685.663-XX) ;
	c) julgar irregulares, nos termos dos arts. 1º, inciso I, 16, inciso III, alínea 'd', da Lei 8.443/1992, c/c os arts. 19 e 23, inciso III, da mesma Lei, as contas dos responsáveis Dhiego Wallace Louzeiro Silva (CPF XXX.168.253-XX) , Caroline Marques Soares Ferreira (CPF XXX.203.983-XX) , Natalia Cavalcante Azevedo (CPF XXX.685.663-XX) , Alexo Martins Moreira (CPF XXX.924.763-XX) e Luciano Soares da Silva (CPF XXX.321.343-XX) , condenando-os solidariamente ao pagamento das importâncias a seguir especificadas, atualizadas monetariamente e acrescidas dos juros de mora, calculadas a partir das datas discriminadas até a data da efetiva quitação do débito, fixando-lhe o prazo de quinze dias, para que comprovem, perante o Tribunal, o recolhimento das referidas quantias aos cofres da Empresa Brasileira de Correios e Telégrafos, nos termos do art. 23, inciso III, alínea 'a', da citada lei, c/c o art. 214, inciso III, alínea 'a', do Regimento Interno do TCU;
	Débitos relacionados ao responsável Dhiego Wallace Louzeiro Silva (CPF XXX.168.253-XX) :
	Data de ocorrência
	Valor histórico (R$) 

	02/12/2016
	1.000,00

	02/12/2016
	500,00

	23/12/2016
	1.000,00

	28/12/2016
	500,00

	30/12/2016
	1.000,00

	16/01/2017
	1.000,00

	16/01/2017
	1.000,00

	19/01/2017
	1.000,00

	19/01/2017
	1.000,00

	19/01/2017
	1.000,00

	23/01/2017
	1.000,00

	23/01/2017
	1.000,00

	23/01/2017
	1.000,00

	27/01/2017
	1.000,00

	31/01/2017
	1.000,00

	31/01/2017
	1.000,00

	01/02/2017
	1.000,00

	02/02/2017
	1.000,00

	03/02/2017
	1.000,00

	03/02/2017
	1.000,00

	08/02/2017
	1.000,00

	08/02/2017
	1.000,00

	10/02/2017
	1.000,00

	10/02/2017
	1.000,00

	14/02/2017
	1.000,00

	14/02/2017
	1.000,00

	14/02/2017
	1.000,00

	16/02/2017
	1.000,00

	16/02/2017
	1.000,00

	16/02/2017
	1.000,00

	17/02/2017
	1.000,00

	17/02/2017
	1.000,00

	21/02/2017
	1.000,00

	21/02/2017
	1.000,00

	22/02/2017
	1.000,00

	22/02/2017
	1.000,00

	22/02/2017
	1.000,00

	24/02/2017
	1.000,00

	24/02/2017
	1.000,00

	01/03/2017
	1.000,00

	01/03/2017
	1.000,00

	03/03/2017
	1.000,00

	03/03/2017
	1.000,00

	06/03/2017
	1.000,00

	06/03/2017
	1.000,00

	13/03/2017
	1.000,00

	13/03/2017
	1.000,00

	13/03/2017
	1.000,00

	29/03/2017
	1.000,00

	29/03/2017
	1.000,00

	29/03/2017
	1.000,00

	10/04/2017
	1.000,00

	10/04/2017
	1.000,00

	10/5/2017
	199.374,04

	10/5/2017
	6.625,98

	Débitos relacionados aos responsáveis Dhiego Wallace Louzeiro Silva (CPF XXX.168.253-XX) e Caroline Marques Soares Ferreira (CPF XXX.203.983-XX) :
	Data de ocorrência
	Valor histórico (R$) 

	13/4/2017
	1.000,00

	13/4/2017
	1.000,00

	13/4/2017
	1.000,00

	13/4/2017
	1.000,00

	13/4/2017
	1.000,00

	13/4/2017
	1.000,00

	20/4/2017
	1.000,00

	20/4/2017
	1.000,00

	20/4/2017
	1.000,00

	20/4/2017
	1.000,00

	20/4/2017
	1.000,00

	20/4/2017
	1.000,00

	26/4/2017
	1.000,00

	26/4/2017
	1.000,00

	26/4/2017
	1.000,00

	26/4/2017
	1.000,00

	26/4/2017
	1.000,00

	26/4/2017
	1.000,00

	26/4/2017
	1.000,00

	26/4/2017
	1.000,00

	26/4/2017
	1.000,00

	26/4/2017
	1.000,00

	24/2/2017
	1.000,00

	24/2/2017
	1.000,00

	24/2/2017
	1.000,00

	20/3/2017
	1.000,00

	20/3/2017
	1.000,00

	20/3/2017
	1.000,00

	20/3/2017
	1.000,00

	20/3/2017
	1.000,00

	20/3/2017
	1.000,00

	20/3/2017
	1.000,00

	20/3/2017
	1.000,00

	20/3/2017
	1.000,00

	20/3/2017
	1.000,00

	20/3/2017
	1.000,00

	20/3/2017
	1.000,00

	20/3/2017
	1.000,00

	20/3/2017
	1.000,00

	20/3/2017
	1.000,00

	20/3/2017
	1.000,00

	4/4/2017
	1.000,00

	4/4/2017
	1.000,00

	4/4/2017
	1.000,00

	6/4/2017
	1.000,00

	6/4/2017
	1.000,00

	6/4/2017
	1.000,00

	Débitos relacionados aos responsáveis Luciano Soares da Silva (CPF XXX.321.343-XX) e Dhiego Wallace Louzeiro Silva (CPF XXX.168.253-XX) :
	Data de ocorrência
	Valor histórico (R$) 

	2/1/2017
	1.000,00

	2/1/2017
	1.000,00

	9/1/2017
	1.000,00

	9/1/2017
	1.000,00

	Débitos relacionados aos responsáveis Dhiego Wallace Louzeiro Silva (CPF XXX.168.253-XX) e Natalia Cavalcante Azevedo (CPF XXX.685.663-XX) :
	Data de ocorrência
	Valor histórico (R$) 

	5/1/2017
	1.000,00

	5/1/2017
	1.000,00

	5/1/2017
	1.000,00

	Débitos relacionados aos responsáveis Alexo Martins Moreira (CPF XXX.924.763-XX) e Dhiego Wallace Louzeiro Silva (CPF XXX.168.253-XX) :
	Data de ocorrência
	Valor histórico (R$) 

	23/12/2016
	1.000,00

	29/12/2016
	1.000,00

	29/12/2016
	1.000,00

	d)	aplicar individualmente aos responsáveis Dhiego Wallace Louzeiro Silva (CPF XXX.168.253-XX) , Caroline Marques Soares Ferreira (CPF XXX.203.983-XX) , Natalia Cavalcante Azevedo (CPF XXX.685.663-XX) , Alexo Martins Moreira (CPF XXX.924.763-XX) e Luciano Soares da Silva (CPF XXX.321.343-XX) a multa prevista no art. 57 da Lei 8.443/1992 c/c o art. 267 do Regimento Interno do TCU, fixando-lhes o prazo de quinze dias, a contar da notificação, para que comprove, perante o Tribunal (art. 214, III, alínea 'a', do Regimento Interno do TCU) , o recolhimento da dívida aos cofres do Tesouro Nacional, atualizada monetariamente desde a data do acórdão que vier a ser proferido por este Tribunal até a data do efetivo recolhimento, se paga após o vencimento, na forma da legislação em vigor;
	e)	autorizar, desde logo, a cobrança judicial das dívidas, caso não atendidas as notificações, na forma do disposto no art. 28, inciso II, da Lei 8.443/1992;
	f)	autorizar também, desde logo, se requerido, com fundamento no art. 26, da Lei 8.443, de 1992, c/c o art. 217, §§ 1º e 2º do Regimento Interno do TCU, o parcelamento da (s) dívida (s) em até 36 parcelas, incidindo, sobre cada parcela, corrigida monetariamente, os correspondentes acréscimos legais, fixando-lhe o prazo de quinze dias, a contar do recebimento da notificação, para comprovar, perante o Tribunal, o recolhimento da primeira parcela, e de trinta dias, a contar da parcela anterior, para comprovar os recolhimentos das demais parcelas, devendo incidir, sobre cada valor mensal, atualizado monetariamente, os juros de mora devidos, no caso do débito, na forma prevista na legislação em vigor, alertando os responsáveis de que a falta de comprovação do recolhimento de qualquer parcela importará o vencimento antecipado do saldo devedor, nos termos do § 2º do art. 217 do Regimento Interno deste Tribunal;
	g)	enviar cópia do Acórdão a ser prolatado à Procuradoria da República no Estado do Maranhão, nos termos do § 3º do art. 16 da Lei 8.443/1992, c/c o § 7º do art. 209 do Regimento Interno do TCU, para adoção das medidas cabíveis;
	h)	informar à Procuradoria da República no Estado do Maranhão, a Empresa Brasileira de Correios e Telégrafos e aos responsáveis que a presente deliberação, acompanhada do Relatório e do Voto que a fundamenta, está disponível para a consulta no endereço www.tcu.gov.br/acordaos, além de esclarecer que, caso requerido, o TCU poderá fornecer sem custos as correspondentes cópias, de forma impressa; e
	i) informar à Procuradoria da República no Estado do Maranhão que, nos termos do parágrafo único do art. 62 da Resolução TCU 259/2014, os procuradores e membros do Ministério Público credenciados nesta Corte podem acessar os presentes autos de forma eletrônica e automática, ressalvados apenas os casos de eventuais peças classificadas como sigilosas, as quais requerem solicitação formal."
3.	O titular da SecexTCE, em pronunciamento singelo (peça 89) , anuiu à proposta formulada do diretor, a qual também foi acompanhada pelo membro do Ministério Público junto ao TCU, que se manifestou mediante parecer à peça 90, transcrito a seguir:
"Trata-se de tomada de contas especial instaurada pela Empresa Brasileira de Correios e Telégrafos (ECT) em desfavor dos Srs. Dhiego Wallace Louzeiro Silva, Gerente da Agência dos Correios (AC) de Água Doce do Maranhão/MA, Alexo Martins Moreira, Gerente da AC de Araioses/MA, Caroline Marques Soares Ferreira, gerente da AC de Tirirical/MA, Luciano Soares da Silva, funcionário da AC de São Bernardo/MA, e Natalia Cavalcante Azevedo, gerente interina da AC de Mirinzal/MA, em razão da ausência de numerário e da emissão fraudulenta e pagamentos irregulares de vales postais nacionais eletrônicos (VPNE) .
2.	A unidade técnica promoveu a citação dos responsáveis, em razão das seguintes irregularidades e condutas (peças 44, 45, 47-51, 53-55, 58, 59, 79 e 80) :
	Responsável
	Irregularidade
	Conduta

	Dhiego Wallace Louzeiro Silva
	desfalque de numerário e emissão irregular de VPNEs na AC Água Doce do Maranhão/MA.
	apropriar-se indevidamente de recursos sob sua guarda e emitir VPNEs sem o correspondente recolhimento de valores aos cofres da ECT, descumprindo deveres funcionais.

	Alexo Martins Moreira
	realizar o pagamento irregular de VPNEs, com inobservância aos normativos da empresa
	realizar o pagamento irregular de VPNEs, depositando os recursos sacados em conta de terceiro indicada pelo Sr. Dhiego Wallace Louzeiro Silva, descumprindo deveres funcionais

	Caroline Marques Soares Ferreira
	realizar o pagamento irregular de VPNEs, com inobservância aos normativos da empresa
	realizar o pagamento irregular de VPNEs, sem a presença dos favorecidos, depositando os recursos sacados em conta de terceiro indicada pelo Sr. Dhiego Wallace Louzeiro Silva, descumprindo deveres funcionais.

	Luciano Soares da Silva
	realizar o pagamento irregular de VPNEs, com inobservância aos normativos da empresa
	realizar o pagamento irregular de VPNEs, depositando os recursos sacados em conta de terceiro indicada pelo Sr. Dhiego Wallace Louzeiro Silva, descumprindo deveres funcionais.

	Natalia Cavalcante Azevedo
	realizar o pagamento irregular de VPNEs, com inobservância aos normativos da empresa
	realizar o pagamento irregular de VPNEs, depositando os recursos sacados em conta de terceiro indicada pelo Sr. Dhiego Wallace Louzeiro Silva, descumprindo deveres funcionais.

3.	As Sras. Caroline Marques Soares Ferreira e Natalia Cavalcante Azevedo apresentaram as alegações de defesa contidas nas peças 62-78 e 85. Embora tenham sido validamente citados, os Srs. Dhiego Wallace Louzeiro Silva, Alexo Martins Moreira e Luciano Soares da Silva não apresentaram alegações de defesa nem promoveram o pagamento do valor devido.
4.	A análise dos elementos de defesa por parte da unidade técnica encontra-se na percuciente instrução à peça 87, cujas conclusões, desde já, incorporo aos fundamentos deste parecer. Não obstante, entendo oportuno tecer algumas considerações a respeito dos argumentos trazidos pelas responsáveis.
5.	A Sra. Caroline Marques Soares Ferreira argumenta que as operações impugnadas foram realizadas com a finalidade de auxiliar um colega de trabalho. Afirma que o Sr. Dhiego Wallace Louzeiro Silva, alegando falhas no sistema e urgência da situação, solicitava a efetivação dos pagamentos. 
6.	Sustenta que jamais imaginou que se tratava de fraude e que suas ações culminariam em sua demissão por justa causa e na obrigação de restituir o erário. Afirma que não se locupletou ou se beneficiou do numerário pertencente ao erário. 
7.	A Sra. Natália Cavalcante Azevedo apresenta argumentos de conteúdo semelhante aos da Sra. Caroline Marques Soares Ferreira. Ao transcrever trecho de depoimento que prestou aos apuradores dos Correios, afirma que, pelo telefone, o Sr. Dhiego Wallace Louzeiro Silva, alegando que o sistema do Banco Postal da Unidade de Água Doce do Maranhão estava bloqueado, solicitou o favor de efetuar o pagamento dos vales postais. 
8.	Segundo a responsável, esses vales foram emitidos em seu nome, mas depositados em conta informada pelo Sr. Dhiego Wallace Louzeiro Silva. Assim, sustenta que não auferiu nenhuma vantagem ilícita.
9.	O auditor responsável pela instrução à peça 87, argumenta que o julgamento administrativo da ECT, em que pese ter concluído pela responsabilidade dos demais empregados dos Correios, registra, de modo inconteste, que o Sr. Dhiego Wallace Louzeiro Silva agiu com dolo e usou de artifícios para enganar e envolver os funcionários de outras agências. Na opinião da instrução, de acordo com o julgamento administrativo, inexistiu o conluio entre o ex-gerente da AC de Água Doce do Maranhão/MA e os demais responsáveis por estas contas. 
10.	Segundo a instrução técnica, o Sr. Dhiego Wallace Louzeiro Silva emitia as VPNEs sem o devido lastro financeiro. Depois, contatava gerentes de outras agências, solicitando o pagamento dos vales e o depósito em contas por ele indicadas. Para tanto, alegava urgência do pagamento e a inoperância do sistema em sua agência. Esses gerentes, acreditando que estavam ajudando ou fazendo um favor a um colega, efetuavam as operações solicitadas.
11.	De acordo com o auditor responsável pela instrução à peça 87, os empregados das demais agências foram apenas o instrumento utilizado pelo Sr. Dhiego Wallace Louzeiro Silva para a perpetração da fraude e obtenção de vantagem econômica ilícita, de modo que suas condutas se mostram isentas de dolo ou culpa. Assim sendo, propõe o julgamento pela irregularidade das contas do Sr. Dhiego Wallace Louzeiro Silva, com condenação em débito e aplicação da multa prevista no art. 57 da Lei 8.443/1992. Quantos aos funcionários de outras agências, propõe o julgamento pela regularidade com ressalva (peça 87, p. 14) . 
12.	O Sr. Diretor da Sec-TCE/D4, discordando parcialmente da proposta formulada à peça 87, diante de informações constantes do Relatório de Investigação Disciplinar PRT/PRESI-287/2017 (peça 3) , apresenta proposta de encaminhamento no sentido do julgamento pela irregularidade das contas de todos os responsáveis, condenando-os em débito e aplicando-lhes a multa prevista no art. 17 da LO/TCU.
13.	Assiste razão ao Sr. Diretor da Sec-TCE/D4, haja vista que o conteúdo do Relatório de Investigação Disciplinar PRT/PRESI-287/2017 (peça 3) registra que a participação dos funcionários de outras agências na consecução das irregularidades não estava restrita a favores prestados ao Sr. Dhiego Wallace Louzeiro Silva. A referida investigação mostra que, de alguma forma, estavam cientes do cometimento da fraude. Em alguns casos, como veremos, a conduta irregular não se limitou ao pagamento dos vales, alcançando sua emissão e, até mesmo, o recebimento dos valores pagos. 
14.	Relativamente à Sra. Caroline Marques Soares Ferreira, consta do mencionado relatório a informação de que também participou da emissão dos vales fraudulentos, senão vejamos (peça 3, p. 32-33) :
52.2. 	Em relação à empregada Caroline Marques Soares Ferreira, à época Gerente da AG Tirirical, resta também carreada aos autos, provas de sua participação na emissão e nos pagamentos fraudulentos de 47 (quarenta e sete) VPNEs, perpetrados pelo empregado Dhiego Wallace Louzeiro Silva, a seguir elencados:
 (...) 
52.3 	Ressalta-se que além das provas materiais, a empregada quando da colheita do termo de informação' pela GSEMP/MA, assumira a responsabilidade pelo favorecimento ao empregado acima referido, com participação ativa no montante de R$ 47.000,00 do valor alcançado/desfalcado na AC Água Doce do Maranhão/MA.
15.	No que diz respeito ao Sr. Alexo Martins Moreira, o mesmo relatório informa que se identificou o 'pagamento de 3 (três) VPNEs, emitidos pela AC Água Doce do Maranhão/MA, diretamente à sua titularidade' (peça 3, p. 35) .
16.	No que concerne à Sra. Natália Cavalcante Azevedo, conforme o relatório, também se constatou o pagamento de três VPNEs, emitidos pela AC Água Doce do Maranhão/MA, nos quais a empregada, além de pagadora, também constava como beneficiária (peça 3, p. 37) .
17.	Quanto ao Sr. Luciano Soares da Silva, o relatório registra que efetuou o pagamento de dois questionados VPNEs, tendo por titularidade o próprio empregado. Além disso, realizou o pagamento de VPNE fraudulento a vigilante terceirizado de sua agência (peça 3, p. 39) .
18.	Os elementos constantes dos autos, portanto, indicam que a Sra. Caroline Marques Soares Ferreira, além de efetuar os pagamentos, emitiu os vales fraudulentos. Em parte dos pagamentos impugnados, percebe-se que os Srs. Alexo Martins Moreira, Luciano Soares da Silva e Natalia Cavalcante Azevedo aparecem não apenas como operadores dos pagamentos, mas também como beneficiários desses pagamentos. 
19.	Diante dessas informações, razoável conceber que os empregados das demais agências dos Correios não foram simplesmente enganados ou usados pelo Sr. Dhiego Wallace Louzeiro Silva. Tendo em vista que, direta ou indiretamente, beneficiaram-se da consecução das impropriedades, presume-se que tinham conhecimento do caráter ilícito de suas condutas e da infringência de diversas normas internas dos Correios, normas essas que, inclusive, visam a coibir fraudes dessa e de outras espécies.
20.	Importante destacar que, sem a participação dos empregados das demais agências, as irregularidades e o prejuízo ao erário não teriam ocorrido. Destarte, a exemplo da conduta imputada ao Sr. Dhiego Wallace Louzeiro Silva, é possível traçar um nexo entre as ações dos demais envolvidos e o dano causado aos cofres públicos. 
Pelo exposto, este membro do Ministério Público de Contas manifesta concordância com a proposta do Sr. Diretor da Sec-TCE/D4, consignada na peça 88, p. 4-9, que contou com a aquiescência do Titular da Secex-TCE (peça 89) ."
	É o relatório.

8.1. José Benedito da Silva Neto, representando Caroline Marques Soares Ferreira.  
8.2. João Vitor Mendes de Miranda (13.002/OAB-MA), representando Natália Cavalcante Azevedo.

Procurador Sergio Ricardo Costa Caribé.

TOMADA DE CONTAS ESPECIAL. EMPRESA BRASILEIRA DE CORREIOS E TELÉGRAFOS. EMISSÃO FRAUDULENTA E PAGAMENTOS IRREGULARES DE VALES POSTAIS NACIONAIS ELETRÔNICOS. CITAÇÃO. REJEIÇÃO DAS ALEGAÇÕES DE DEFESA DE DOIS RESPONSÁVEIS. REVELIA DOS DEMAIS. CONTAS JULGADAS IRREGULARES. DÉBITO. MULTA.

TOMADA DE CONTAS ESPECIAL (TCE)

Secretaria de Controle Externo de Tomada de Contas Especial (SecexTCE).

Em exame tomada de contas especial instaurada pela Empresa Brasileira de Correios e Telégrafos (ECT) em desfavor dos Srs. Dhiego Wallace Louzeiro Silva, Gerente da Agência dos Correios (AC) de Água Doce do Maranhão/MA, Alexo Martins Moreira, Gerente da AC de Araioses/MA, Caroline Marques Soares Ferreira, gerente da AC de Tirirical/MA, Luciano Soares da Silva, funcionário da AC de São Bernardo/MA, e Natalia Cavalcante Azevedo, gerente interina da AC de Mirinzal/MA, em razão da ausência de numerário e da emissão fraudulenta e pagamentos irregulares de vales postais nacionais eletrônicos (VPNE) .
2.	O fundamento para a instauração da presente TCE, conforme consignado na matriz de responsabilização elaborada pelo tomador de contas, foi a constatação de desfalque de numerário e a emissão fraudulenta de VPNEs na AC Água Doce do Maranhão/MA, bem como os pagamentos irregulares dessas VPNEs ocorridos em outras agências da ECT.
3.	Após a regular citação dos responsáveis, os Srs. Dhiego Wallace Louzeiro Silva, Alexo Martins Moreira e Luciano Soares da Silva permaneceram silentes, sendo considerados revéis, nos termos do art. 12, § 3º, da Lei 8.443/1992. As responsáveis Caroline Marques Soares Ferreira e Natalia Cavalcante Azevedo apresentaram defesa, que foi objeto de exame nos autos.
4.	O auditor da Secretaria de Controle Externo de Tomada de Contas Especial, que analisou o feito, propôs acolher as alegações apresentadas por Caroline Marques Soares Ferreira e Natalia Cavalcante Azevedo, aproveitá-las aos responsáveis Alexo Martins Moreira e Luciano Soares da Silva, e julgar regulares com ressalvas as suas respectivas contas. Apenas em relação ao Sr. Dhiego Wallace Louzeiro Silva, o auditor propõe julgar irregulares suas contas, condená-lo em débito e lhe aplicar multa.
5.	O corpo dirigente da SecexTCE concordou com a proposta ofertada em relação ao Sr. Dhiego Wallace Louzeiro Silva, porém dissentiu das demais. Considerou que não seria cabível o acolhimento das alegações de defesa então apresentadas e, por isso, propõe julgar irregulares também as contas dos demais responsáveis identificados, condenando-os em débito solidário e lhes aplicando multas individuais. Tal proposta foi integralmente acompanhada pelo membro do Ministério Público junto a este Tribunal (MPjTCU) .
6.	Anuo às conclusões e encaminhamentos propostos pelo corpo dirigente da SecexTCE e do Parquet, cujos fundamentos adoto como minhas razões de decidir, sem prejuízo dos breves comentários que faço a seguir.
7.	Quanto às condutas pelas quais os responsáveis foram citados, tem-se que o Sr. Dhiego Wallace Louzeiro Silva foi responsabilizado por apropriar-se indevidamente de recursos sob sua guarda e emitir VPNEs sem o correspondente recolhimento de valores aos cofres da ECT, descumprindo deveres funcionais. Todos os demais responsáveis eram gerentes de outras agências dos Correios e foram citados por terem realizado os pagamentos irregulares de VPNEs, depositando os recursos sacados em conta de terceiro indicada pelo Sr. Dhiego Wallace Louzeiro Silva, descumprindo deveres funcionais.
8.	Em sua defesa, a Sra. Caroline Marques Soares Ferreira argumentou que as operações impugnadas foram realizadas com a finalidade de auxiliar um colega de trabalho, qual seja o Sr. Dhiego Wallace Louzeiro Silva, que solicitava a efetivação dos pagamentos, alegando falhas no sistema e urgência da situação.
9.	Sustentou, ainda, que jamais imaginou que se tratava de fraude e que suas ações culminariam em sua demissão por justa causa e na obrigação de restituir o erário. Afirmou que não se locupletou ou se beneficiou do numerário pertencente ao erário. 
10.	A Sra. Natália Cavalcante Azevedo, por sua vez, apresentou argumentos de conteúdo semelhante aos da Sra. Caroline Marques Soares Ferreira. Ao transcrever trecho de depoimento que prestou aos apuradores dos Correios, afirmou que, pelo telefone, o Sr. Dhiego Wallace Louzeiro Silva, alegando que o sistema do Banco Postal da Unidade de Água Doce do Maranhão estava bloqueado, solicitava o favor de efetuar o pagamento dos vales postais. 
11.	Segundo a responsável, esses vales foram emitidos em seu nome, mas depositados em conta informada pelo Sr. Dhiego Wallace Louzeiro Silva. Assim, sustentou que não auferiu nenhuma vantagem ilícita.
12.	O auditor da SecexTCE acolheu os argumentos apresentados e entendeu que poderia ser elidida a responsabilidade dos defendentes, com julgamento das suas contas regulares com ressalvas, por terem agido eles sem consciência de estarem praticando atos ilícitos. Destarte, o auditor propõe julgar irregulares tão somente as contas do Sr. Dhiego Wallace Louzeiro Silva, que solicitava a realização dos pagamentos, com a decorrente imputação de débito e aplicação de multa.
13.	Entretanto, como bem destacou o corpo dirigente da unidade técnica, nas hipóteses em que forem constatados danos ao erário, não é necessária a demonstração de dolo para que este Tribunal venha a condenar em débito os responsáveis, bastando estar caracterizada a modalidade culposa do agente.
14.	No presente caso, os Correios apuraram que as condutas dos responsáveis infringiram as normas internas da empresa, e, por esta razão, todos eles foram demitidos por justa causa (peça 26, p. 6) . Estabelece-se, assim, o nexo de causalidade entre as condutas e o prejuízo ocorrido aos cofres dos correios. Caso os regulamentos internos tivessem sido respeitados, os responsáveis não teriam praticado tais irregularidades.
15.	Adicionalmente, mostra-se pertinente a análise complementar trazida pelo MPjTCU, que apurou que o conteúdo do Relatório de Investigação Disciplinar PRT/PRESI-287/2017 (peça 3) demonstra que a participação dos funcionários de outras agências na consecução das irregularidades não estava restrita a favores prestados ao Sr. Dhiego Wallace Louzeiro Silva. A referida investigação mostra que, de alguma forma, estavam cientes do cometimento da fraude. Em alguns casos, a conduta irregular não se limitou ao pagamento dos vales, alcançando sua emissão e, até mesmo, o recebimento de parte dos valores pagos. 
16.	Relativamente à Sra. Caroline Marques Soares Ferreira, consta do mencionado relatório a informação de que também participou da emissão dos vales fraudulentos, senão vejamos (peça 3, p. 32-33) :
52.2. 	Em relação à empregada Caroline Marques Soares Ferreira, à época Gerente da AG Tirirical, resta também carreada aos autos, provas de sua participação na emissão e nos pagamentos fraudulentos de 47 (quarenta e sete) VPNEs, perpetrados pelo empregado Dhiego Wallace Louzeiro Silva, a seguir elencados:
 (...) 
52.3 	Ressalta-se que além das provas materiais, a empregada quando da colheita do termo de informação' pela GSEMP/MA, assumira a responsabilidade pelo favorecimento ao empregado acima referido, com participação ativa no montante de R$ 47.000,00 do valor alcançado/desfalcado na AC Água Doce do Maranhão/MA.
17.	No que diz respeito ao Sr. Alexo Martins Moreira, o mesmo relatório informa que se identificou o "pagamento de 3 (três) VPNEs, emitidos pela AC Água Doce do Maranhão/MA, diretamente à sua titularidade" (peça 3, p. 35) .
18.	No que concerne à Sra. Natália Cavalcante Azevedo, conforme o relatório, também se constatou o pagamento de três VPNEs, emitidos pela AC Água Doce do Maranhão/MA, nos quais a empregada, além de pagadora, também constava como beneficiária (peça 3, p. 37) .
19.	Quanto ao Sr. Luciano Soares da Silva, o relatório registra que efetuou o pagamento de dois questionados VPNEs, tendo por titularidade o próprio empregado. Além disso, realizou o pagamento de VPNE fraudulento a vigilante terceirizado de sua agência (peça 3, p. 39) .
20.	Os elementos constantes dos autos, portanto, indicam que a Sra. Caroline Marques Soares Ferreira, além de efetuar os pagamentos, emitiu os vales fraudulentos. Em parte dos pagamentos impugnados, percebe-se que os Srs. Alexo Martins Moreira, Luciano Soares da Silva e Natalia Cavalcante Azevedo aparecem não apenas como operadores dos pagamentos, mas também como beneficiários de alguns desses pagamentos. 
21.	Diante dessas informações, é razoável conceber que todos os responsáveis ora citados não foram simplesmente enganados ou usados pelo Sr. Dhiego Wallace Louzeiro Silva, conforme consignado nas alegações de defesa apresentadas. Tendo em vista que, direta ou indiretamente, beneficiaram-se da consecução das impropriedades, presume-se que tinham conhecimento do caráter ilícito de suas condutas e da infringência de diversas normas internas dos Correios, normas essas que, inclusive, visam a coibir fraudes dessa e de outras espécies.
22.	Importante destacar, mais uma vez, que, sem a participação dos empregados das demais agências, as irregularidades e o prejuízo ao erário não teriam ocorrido. Assim sendo, acompanho o posicionamento do corpo dirigente da SecexTCE e do MPjTCU para que sejam julgadas irregulares as contas de todos os responsáveis identificados nos autos, condenando-os a pagamento de débito e lhes aplicando multas individuais.
	Ante o exposto, VOTO por que este Colegiado adote a minuta de acórdão que ora submeto à aprovação.
TCU, Sala das Sessões Ministro Luciano Brandão Alves de Souza, em 23 de março de 2021.
Ministro JOÃO AUGUSTO RIBEIRO NARDES 
Relator